【裁判字號】    98,重上更(五),13
【裁判日期】    990420
【裁判案由】    貪污治罪條例
【裁判全文】
臺灣高等法院刑事判決            98年度重上更(五)字第13號
上  訴  人  臺灣臺北地方法院檢察署檢察官
上  訴  人
即  被  告  丙○○
選任辯護人  張瑞釗  律師
            孫銘豫  律師
被      告  甲○○
選任辯護人  張麗玉  律師
            任鳴鉅  律師
上列上訴人等因被告等違反貪污治罪條例等案件，不服臺灣臺北
地方法院87年度訴字第523號，中華民國88年2月6日第一審判決
（起訴案號：臺灣臺北地方法院檢察署86年度偵字第26093、260
94、26095、26097、26098、26099、26100、26101、26115、273
17、27659、27739號、87年度偵字第2694、5851號），提起上訴
，經本院判決後，由最高法院第五次發回更審，本院判決如下：
    主  文
原判決關於丙○○三芝土地變更編定案部分所涉違背職務期約賄
賂暨定執行刑部分、甲○○部分均撤銷。
丙○○公務員，對於違背職務之行為，期約賄賂，處有期徒刑拾
年，褫奪公權陸年。
甲○○共同對於公務員，關於違背職務之行為，期約賄賂，處有
期徒刑貳年，褫奪公權肆年，減為有期徒刑壹年，褫奪公權貳年
。
    事  實
一、丙○○原係臺北縣政府地政局局長，綜理該局之業務，並主
    管非都市土地之使用分區、使用地編定及使用管制等事務，
    依法為公務員。緣馥記建設股份有限公司（下稱馥記公司）
    董事長張伯樂、海景建設股份有限公司（下稱海景公司，負
    責人吳治海，總經理乙○○）及王磊等人共有坐落臺北縣三
    芝鄉○○段土地公坑小段1-2、3、3-6、5-1、5-2、5-4、5-
    6、5-65、5-66、12、12-14地號土地（張伯樂、海景公司分
    別享有所有權38%，王磊為24%，於民國77年間，將1-2、5-2
    、5-4、5-6、12、12-14地號土地登記為張伯樂所有，其餘
    則信託登記為吳世材所有），前於80年5月30日，張伯樂、
    海景公司及王磊協議共同開發上開土地，並委託海景公司總
    經理兼仲信代書事務所實際負責人乙○○（業經原審以行賄
    罪判處有期徒刑1年，褫奪公權2年；行使變造公文書罪判處
    有期徒刑1年2月，應執行有期徒刑2年，褫奪公權2年，緩刑
    5年確定）辦理將上開土地變更為建築用地，期能早日開發
    脫售牟利，惟因上開3、3-6、5-1、5-65、5-66地號土地及
    同小段1-2、12、12-14地號土地，分別屬於一般農業區農牧
    用地及林業用地，囿於非都市土地使用管制規則等法令限制
    ，未能直接變更編定為建築用地。適為海景公司負責人吳治
    海之妻鄭亞雲（業經本院上訴審以行賄罪判處有期徒刑1年
    ，褫奪公權1年；行使變造公文書罪判處有期徒刑1年，應執
    行有期徒刑1年10月，褫奪公權1年，緩刑5年確定）得悉上
    情，鄭亞雲乃於84年底向乙○○表示熟識臺北縣議員甲○○
    ，可透過議員之關係辦理變更，並介紹甲○○與乙○○認識
    ，甲○○稱其請教臺北縣政府官員後，認可經由通盤檢討方
    式辦理變更。85年初，甲○○向鄭亞雲表示，可向地主索取
    新臺幣（下同）3,700萬元，以其中2,000萬元打通縣府官員
    ，以辦理土地之變更編定，前金先付一成（200萬元），另1
    ,700萬元為其與鄭亞雲之佣金，比例另議。鄭亞雲遂轉知乙○○須款3,700萬元，並與乙○○商議向地主索取5,500萬元
    ，其中除甲○○所言及之3,700萬元外，其餘1,800萬元，則
    由乙○○分1,000萬元，鄭亞雲分800萬元。議定之後，甲○○、乙○○、鄭亞雲即共同基於對公務員關於違背職務之行
    為期約行賄之犯意，由乙○○告知張伯樂等地主變更編定所
    需費用為5,500萬元。張伯樂、海景公司及王磊等地主估算
    後，認仍有可觀利潤，事屬可行，乃應鄭亞雲之要求，由乙○○於85年4月11日在臺北市不詳地點，先交200萬元給鄭亞
    雲，鄭亞雲同時簽發以86年1月3日為發票日、面額200萬元
    之支票1紙，交由乙○○轉交海景公司，雙方言明屆時若無
    法變更，鄭亞雲應將該200萬元無息退還海景公司。又於85
    年6月27日，由張伯樂、吳世材與海景公司（由吳治海、周
    宜桂、陳重禧、劉俊慶共同代表）及王磊等三方地主，在臺
    北市柯君重律師事務所訂立協議書，約明其三方地主同意以
    5,500萬元供鄭亞雲運用，以辦理上開用地變更事宜。復以
    土地登記名義人張伯樂、吳世材與鄭亞雲簽定委任書，委託
    鄭亞雲為負責人之溥巍工程顧問有限公司（下稱溥巍公司，
    實際上無此公司登記）為前述11筆土地「進行規劃與改良，
    並向主管機關提出變更乙種建築用地之聲請」名義，約定「
    規劃與改良含一切設計費用、規費」為5,500萬元，其中簽
    約金為200萬元，其餘規劃費用5,300萬元，則應於本案規劃
    變更完成後6個月內，以本案標的售出之價金支付，如屆時
    標的物尚未出售，三方應以現金依持分比例各自分擔（意即
    土地如能順利變更，屆時無論賣出與否，三方地主仍須支付
    尾款5,300萬元）。然乙○○仍質疑甲○○所謂之縣府官員
    能否助地主達成變更之目的，故甲○○乃於85年9月18日安
    排丙○○在臺北市士林區「雍雅坊」法國餐廳與鄭亞雲、乙○○見面，丙○○表示可以考慮採取通盤檢討方式將其用地
    變更。惟嗣因上開土地不合於「臺灣省非都市土地使用分區
    及用地檢討作業要點」（下稱作業要點）第3點之規定（合
    法建地相連範圍內人口聚居須在200人以上，始得斟酌地方
    情形及需要，就現有建地邊緣為範圍劃為鄉村區），無從依
    該作業要點以通盤檢討方式變更為鄉村區乙種建築用地。乙○○嗣經丙○○告知可向臺北縣政府提出通盤檢討非都市土
    地暨將林業、農牧用地變更使用之申請後，乙○○乃將上述
    11筆土地其中之5之2、5之65刪除，另增加以張伯樂名義登
    記之同小段3-5、5-3、5-5、5-64、12-13地號5筆土地，於8
    6年1月13日向請臺北縣政府就「1-2、3、3-5、3-6、5-1、5
    -3、5-4、5-5、5-6、5-64、5-66、12、12-13、12-14地號
    」等14筆土地提出申請變更使用之通盤檢討。鄭亞雲並於同
    日以該案已在積極進行為由，與張伯樂、王磊、陳重禧三方
    地主簽立同意書，將委任之期限延至86年6月30日，其餘條
    件不變。乙○○提出前開申請之後，丙○○除於86年1月18
    日批示，將乙○○所提出之上開通盤檢討申請案，函轉交淡
    水地政事務所併通盤檢討案參辦，並於86年2月20日，邀同
    淡水地政事務所主任吳明意，在陽明山公務人員訓練中心會
    合，與乙○○及鄭亞雲同赴臺北縣三芝鄉之土地現場勘查，
    藉以研議如何辦理該案。然上開土地遲遲無法順利變更，鄭
    亞雲懷疑甲○○未積極聯繫辦理，並為確認丙○○是否知悉
    該案賄款一情，於86年3、4月間，仍本於前揭與甲○○同一
    期約賄賂之共同犯意，由鄭亞雲一人或偕同乙○○多次邀約
    丙○○至「十方傳奇」餐廳餐敘，再將前與甲○○所議定之
    賄款2,000萬元之事告知丙○○，經丙○○當場允諾，而與
    鄭亞雲、乙○○更期約於事成後交付賄賂，丙○○乃秉前揭
    犯意，繼續積極辦理此案。期間丙○○並與乙○○就上開用
    地變更經深入研議後，決定利用「製定非都市土地使用分區
    圖及編定各種使用地作業須知」（下稱作業須知）第9點有
    關非都市土地各種使用地之編定原則「於使用編定結果公告
    前已奉准變更為『建』地目，或實際已全部作建築使用或已
    依法完成基礎工程者，在一般農業區得編為甲種建築用地」
    之規定，由乙○○以張伯樂等地主名義提出申請變更，丙○○並指示乙○○於申請之同時，應將臺北縣政府71年6月28
    日71北建五字第5592號函及其附件「土地改良證明書」影本
    附在申請書一併送審，俾其可以「土地改良證明書」充混為
    本案土地曾有經同意從事建地改良事實之證明，以便將上開
    土地變更編定為建地；又因丙○○認為原14筆土地之申請案
    中，同小段3-5、3-6、5-1、5-3、5-4、5-5、5-6、5-64、5
    -66、12-13等10筆地號，或因面積狹小、地形破碎，無開發
    價值，或為道路用地，並無變更價值，均應予刪除，僅保留
    1-2、3、12、12-14地號4筆即可，另3地號土地若單獨辦理
    ，將來作建地使用時，會造成過多畸零地，降低價值，應設
    法與鄰地3-1、3-2、3-3地號等3筆面積達1.5公頃之土地合
    併申請，才較完整，方具有開發價值，丙○○遂要乙○○出
    面向上開3-1、3-2、3-3地號土地之地主洽談購買事宜，以
    求可以一併變更，惟因3-1、3-2、3-3地號土地並非前開土
    地改良證明書中所列地號之土地，丙○○乃與乙○○共同基
    於行使變造公文書之概括犯意，在86年4月1日提出申請前某
    日，由丙○○在其局長辦公室內指使乙○○，將上開土地改
    良證明書影本上所記載之「31-10」以下地號塗去，再變造
    為「3、3-1、3-2、3-3」等4筆地號，同時又指使乙○○將
    該函之「副本收受者」一欄之受文單位全部以修正液塗掉，
    使之難以稽查真偽，乙○○先則表示有偽造文書之嫌，且因
    稅捐處等各單位或有檔案可查，恐遭發現，似有不妥，惟丙○○竟表示其查過各單位舊卷，均已無案可稽，不會有事，
    乙○○遂在其授意下塗改變造後再予影印，而以上開方式共
    同變造該函及土地改良證明書影本（下稱變造第一版），足
    以生損害於原地主及臺北縣政府所製發公文之正確性。乙○○並依丙○○之指示，於86年4月1日，將該變造第一版之土
    地改良證明書影本，附於所補送之「非都市土地變更編定申
    請書」，改以「1-2、3、3-1、3-2、3-3、12、12-14地號」
    等7筆土地，向臺北縣政府申請將該7筆土地變更編定，而行
    使該變造之公文書。嗣因該申請書漏列欲申請變更用地之種
    類，且未檢附3-1、3-2、3-3地號等3筆土地之地主同意書，
    經地政局承辦人張澤台發現，並通知補正，乙○○乃於86年
    4月24日補正表明將上開土地申請變更編定為甲種建築用地
    ，並請地政局派員會勘，另偽稱該3筆土地之所有人出國，
    請准於會勘後再補送地主同意書，然經地政局承辦人張澤台
    審查，認為土地改良證明書並非雜項工程使用執照，亦非水
    土保持證明，依法應不得據以辦理變更，且依「非都市土地
    使用管制規則」第10條第2項所列附表二規定，一般農業區
    林業、農牧用地亦不得變更為同區甲種建築用地，擬予駁回
    。惟丙○○明知上開申請書所附土地改良證明書係經變造，
    仍違背職務，於86年4月28日，在張澤台簽擬之函稿上批示
    「前已同意土地改良為建地，先會勘，再研商（副知朱議員
    ）」；復指示地政局承辦人趙沛霖邀集淡水地政事務所承辦
    課長吳詠智、工務局建造管理課技士趙棟樑、使用管理課技
    士林文能、農業局課員詹讚修及環境保護局技士黃莉琳，於
    86年5月6日至該申請變更案之7筆土地現場進行會勘。會勘
    結果，農業局官員當場異議，表示係平地，且已有蓄水池（
    雜項工作物），部分土地又違規使用，依作業須知九(二)之說
    明３後段規定，不得更正編定為建築用地，遂就會勘現況作
    成「現場地勢平坦，部分土地違規使用，與後面已建
    完成之建物差7米」之紀錄，經各單位於會勘後填製「臺北
    縣非都市土地變更編定現場會勘及會辦審查表」，環境保護
    局技士黃莉琳建請加會農業局查證本案基地是否屬山坡地，
    而農業局審查認為「非屬山坡地範圍，本案變更用地應依森
    林法第6條及同法第5條規定報請省（林務局）主管機關同意
    及報請中央主管機關會同內政部核准」（因森林法第6條第2
    項規定，原有林業用地變更用途時，應先徵得主管機關同意
    ）。惟工務局趙棟樑並未及時作成審查表，地政局趙沛霖亦
    未將會勘紀錄送出，始未續行辦理。丙○○見無法以直接變
    更用地之方法達其目的，乃另思自該等土地之使用分區著手
    ，亦即依行政院72年8月15日臺72內字第15062號函示「屬山
    坡地保育利用範圍內土地，於72年7月7日山坡地開發建築管
    理辦法發布施行前，業經水土保持機關受理並核發水土保持
    證明者，得申請變更編定為丙種建築用地」，將上揭土地由
    原所編屬之一般農業區先更正編定為山坡地保育區，再以上
    揭土地改良證明書充作水土保持證明，以達到將上開土地變
    更編定為丙種建築用地之目的。丙○○遂邀集臺灣省政府地
    政處（未派員出席）、臺北縣政府工務局、農業局、環保局
    、地政局及淡水地政事務所等單位，於86年5月31日上午在
    地政局5樓會議室召開會議研商該案土地變更編定事宜，並
    增邀甲○○出席，會議由丙○○主持，以上開變造第一版之
    土地改良證明書影本提會討論，丙○○並於會議前書寫「該
    土地改良（建地）證明書可視同（為）水土保持合格證明文
    件」之便條交付甲○○，使各與會單位瞭解本件確有議員關
    切，嗣於會議中做成「請工務局、農業局調閱71年間建設
    局核發『土地（建地）改良證明書』之原卷，並請查明該證
    明書是否可視為水土保持合格證明文件。上揭『土地（建
    地）改良證明書』如經工務局、農業局查明可視為水土保持
    合格證明文件，則納入非都市土地使用分區及使用地編定通
    盤檢討，予以更正」之結論。會議後，工務局建造管理課技
    士趙棟樑向檔案組查詢後，得悉該局原卷因逾保存期限已經
    銷燬，遂以浮簽填製會審意見表示「經調本局（前建設局）
    71.6.28、71北建三字第5592號函迄今逾10年，無案可稽（
    卷已銷燬）」，並於86年6月5日會簽地政局表示「查本局．
    ．．檔案已銷燬（無案可稽），惟86年5月31日會中淡水地
    政所提供之71北府地四字第8299號函可否請貴局調閱供參」
    ，經地政局於86年6月16日影印該函送建造管理課，惟趙棟
    樑依該函內容仍無法判定真偽，遂於86年7月3日再簽會地政
    局表示「查本局（前建設局）71.6.28、71北建三字第5592
    號函無案可稽．．．建請洽農業局查明本案有無水土保持合
    格證明或報省請示」，然丙○○竟無視於工務局建造管理課
    之前述會審意見，認若請甲○○前往工務局使用管理課親會
    公文或較易達成所欲，遂於86年6月3日指示張澤台，依上開
    會議之結論，逕簽分會農業局及工務局（使用管理課），請
    其查明建設局於71年間核發「土地（建地）改良證明書」是
    否可視為水土保持合格證明文件。嗣經農業局技佐宋文泉會
    審，因宋文泉並不贊同前述會議之結論意見，亦不願為該結
    論背書，遂僅於會簽單上表示「其二者證明書之核發引用法
    源不同，惟土地（建地）改良證明書是否可視為水土保持合
    格證明文件，請逕洽核發土地（建地）改良證明書之權責單
    位查明」等意見；至於86年6月4日簽會工務局部分，丙○○
    事前即電請甲○○於當日攜上開便條紙至地政局取文，自行
    親會工務局使用管理課承辦人，以使承辦人見係縣議員親會
    而依丙○○之意見擬文，甲○○與丙○○約定時間後，甲○○於是日下午電話告知丙○○無法按時趕到，丙○○乃請其
    自行至工務局之使用管理課，會辦之公文由其另差人送至該
    課，送會前，丙○○復寫下「經核領有本局核發之土地（建
    地）改良證明書可視為水土保持合格證明文件」等字句之便
    條，附於地政局會簽工務局之公文夾內，甲○○到達工務局
    使用管理課後，表示莊局長說會簽內容應依該便條內容照抄
    即可，林文能於會簽意見時，因見係縣議員甲○○到場關切
    ，又有丙○○所寫上開便條，亦不疑有他，即在會辦單上登
    載「查張伯樂先生等二人申請於三芝鄉○○段土地公坑小段
    1之2號等土地變更編定乙案，經核領有本局核發之土地（建
    地）改良證明書可視為水土保持合格證明文件」，再經該課
    代理課長洪村山逕為判行後退還地政局。丙○○乃以工務局
    前述會簽意見已表示「土地（建地）改良證明書可視為水土
    保持合格證明文件」為由，指示不知情之地政局承辦人張澤
    台連同前開變造第一版之土地改良證明書影本，於86年6月1
    4日函請淡水地政事務所，將該案納入非都市土地使用分區
    及使用地編定通盤檢討案處理。該案嗣經淡水地政事務所課
    長吳詠智、承辦人林靜慧接辦後，先至地政局請示，丙○○
    指示技正廖明傳向吳詠智、林靜慧說明辦理之方向，即將本
    案土地由一般農業區林業、農牧用地調整為山坡地保育區丙
    種建築用地，林靜慧再向地政局承辦人趙沛霖索取原卷相關
    資料影印帶回參辦，惟林靜慧於審查製作提案土地清冊時，
    係以乙○○於86年1月13日提出之通盤檢討申請書所附14筆
    土地清冊為參考藍本，而因變造第一版之土地改良證明書中
    並無5-1地號，且5-64、5-6 6地號又係於70年7月29日，由5
    之1地號分割出來，故剔除該3筆地號，僅將其餘1-2、3、3-
    5、3-6、5-3、5-4、5-5、5- 6、12、12-13、12-14等地號
    計11筆核列於土地清冊，並依該所主任吳明意之指示，作成
    「臺北縣配合臺灣北部區域計畫（第1次通盤檢討）非都市
    土地使用分區調整作業提案審查表」，以「本案標的土地前
    依縣府函示，曾進行水土保持改良作業，故與原編定一般農
    業區較不相符，建請編為山坡地保育區較屬合理，另該項土
    地改良係進行建地之改良，故建請將1-2地號等11筆土地調
    整為山坡地保育區丙種建築用地」之建議，於86年6月30日
    提報予臺北縣政府地政局地用課。丙○○再指示地用課於該
    審查表之「承辦單位初審意見」欄內，填註「本案土地前經
    本府建設局（現為工務局）核發有經工務局認定屬水土保持
    合格證明之土地（建地）改良證明書，本案既需申請水土保
    持，且又有核發上開證明文件，其土地當時應屬山坡地保育
    區土地，顯係當時使用分區錯誤，建請更正調整為山坡地保
    育區」之意見，於同年7月7日提交「臺北縣配合臺灣北部區
    域計畫（第1次通盤檢討）非都市土地使用分區調整作業第1
    期專案檢討第2次審查會議」審查。經該審查會專案小組決
    議：「請工務局和農業局查明本案土地（建物）改良證明書
    是否依規定核發，如係依規定核發，本案請地政事務所循更
    正分區及編定程序報縣府核定」，地政局乃於86年7月15日
    通知各單位速依專案小組決議辦理。丙○○另於86年5月31
    日開會後不久某日，與鄭亞雲、乙○○約在「十方傳奇」餐
    廳見面，丙○○表示，經開會決議及相關單位會辦後，已取
    得「土地改良證明書可視同水土保持合格證明」之共識，並
    交待乙○○、鄭亞雲於本案發交淡水地政事務所辦理前，應
    向張伯樂等地主協調是否願採變更為丙種建地方式辦理，再
    與「3-1、3-2、3-3」等地號之地主磋商是否有意讓售，以
    便一併辦理變更。乙○○以丙○○之意見徵詢張伯樂等地主
    ，張伯樂等人均同意先更正分區，再變更為丙種建築用地之
    作法，乙○○並透過代書廖玉年交涉，然僅3-1地號之地主
    有意以較低價格讓售，3-2及3-3地號之地主則索價過高無法
    談攏，鄭亞雲遂轉告丙○○，無須為該等地主作白工，丙○○、乙○○及鄭亞雲乃決定將變造第一版略作修正，丙○○
    遂於86年7月15日發函前，請乙○○至其局長辦公室，承前
    共同行使變造公文書之概括犯意，就欲進行變更之地號及土
    地改良證明書應如何變造之事作最後確認，丙○○並電話聯
    絡吳明意詢問上開多筆土地有無分割情形及分割之時間，因
    吳明意向丙○○誤報「12-13、12-14」地號係76年6月12日
    分割，丙○○乃取出變造第一版之土地改良證明書，指使乙○○以修正液將該影本上之「3-2、3-3」地號塗去，改填「
    3-6、5-1」地號，變造完成後，由丙○○交付不知情之秘書
    黃郁芬代為影印數份（下稱變造第二版），再將其辦公室之
    「與正本相符」橡皮章交給乙○○，加蓋於該影本上，由丙○○違背職務將該變造第二版之土地改良證明書於86年7月1
    5日併發交淡水地政事務所處理而予以行使，均足生損害於
    原地主及臺北縣政府製發公文之正確性。上開變造及行使第
    二版土地改良證明書一事，除由乙○○將該變造事宜告知鄭
    亞雲之外，並由丙○○於發文前將審查表傳真予鄭亞雲，俾
    鄭亞雲提供地主參考該案之進度，並請鄭亞雲轉告乙○○，
    本案最慢於7月底應可完成。鄭亞雲、乙○○因而於86年7月
    14日晚間，與張伯樂等三方地主又另行訂立同意書，將預定
    付款期日延展至86年8月10日，變更標的則改為9筆（1-2、3
    、3-6、5-1、5-4、5-6、5 -66、12、12-14地號），均調整
    為丙種建築用地，並約定取得謄本後付款900萬元，其餘條
    件不變。又地政局人員依前述86年7月7日專案小組決議，將
    本案簽會農業局，經農業局承辦人宋文泉於86年8月5日會簽
    表示，本案1之2、3、3-1、3-2、3-3地號等5筆土地非屬山
    坡地範圍，如申請調整為山坡地保育區，非該局權責，請逕
    向省級、中央主管機關辦理，並經農業局局長葉義生判行。
    丙○○知悉後，恐本案再轉報省級或中央主管機關，事將生
    變，除透過甲○○直接找葉義生溝通外，另亦電請葉義生將
    會簽內「請逕向省級、中央主管機關辦理」等文字刪除，因
    葉義生口頭應付，丙○○恐該局承辦人知悉該簽內容而另有
    意見，竟藉職務上之機會，於隨案收受上開會簽後，擅將此
    職務上所掌之公文書抽下隱匿。86年8月7日下午，因鄭亞雲
    與張伯樂等地主之前述協議完成日將屆，丙○○即電催淡水
    地政事務所課長吳詠智指示承辦人林靜慧速將該土地更正編
    定案含更正清冊，在送地政局收文掛號前，於翌（8）日上
    午交專人持函直接交其審核，林靜慧於匆忙間，以地政局函
    送之變造第二版土地改良證明書影本核對，因「5-3、5-4、
    5-5、5-6」地號4筆原即為山坡地保育區，另變造第二版中
    並無「3-5、12-13、12-14」等3筆地號，林靜慧遂將該7筆
    直接剔除，僅將其餘1-2、3、3-6、12等4筆地號列入更正清
    冊，於86年8月8日函送土地更正編定清冊、異動更正清冊，
    由該所人員張宏茂於同（8）日下午將公文親送至地政局局
    長辦公室，交丙○○先行核閱。丙○○即電請乙○○前來取
    件，俟乙○○趕抵其局長辦公室，丙○○適因公外出而不在
    辦公室內，由其秘書黃郁芬將該公文逕交乙○○核對。經乙○○發現該更正清冊之一般農業區部分漏列「3-5、12-13、
    12-14」等3筆地號，山坡地保育區部分漏列「5-3、5-4、5-
    5、5-6」等4筆地號，俟丙○○返回後，乙○○將此情形陳
    報丙○○。丙○○得知後，遂於86年8月8日下午4時29分，
    立即電詢吳明意，經吳明意在電話中說明，原即為山坡地保
    育區之地號應不用列入，一般農業區「3-5」地號係交通用
    地，亦不用列入，另「12- 13、12-14」2筆地號經查係於68
    年11月20日由「12」地號分割，因變造第二版並未列入該2
    地號，故均予剔除，丙○○因該更正清冊漏列12-13、12-14
    地號，即囑咐吳明意暫勿發出副本，並將更正清冊「以下空
    白」欄留白，以便再補註加添漏列之地號，而與乙○○承前
    共同行使變造公文書之概括犯意，於同日在其局長辦公室指
    示乙○○將變造第二版土地改良證明書再次變造補加地號，
    乙○○遂以修正液將變造第二版土地改良證明書上之「與正
    本相符」及31-9地號塗去，改填12-14地號，惟經丙○○認
    為該地號之排列號序過於突兀，要乙○○將31-9地號塗去，
    改填29地號，另將原列所記載29、35-1地號塗去，改填12-1
    3、12-14地號，以此變造方法而增列12-13、12-14地號（下
    稱變造第三版）。丙○○於乙○○變造完成後，再囑交不知
    情之秘書黃郁芬影印2份，並將「與正本相符」章交予乙○○，由乙○○在變造第三版蓋上「與正本相符」之戳記，1
    份交丙○○，1份由乙○○留用，亦足生損害於原地主及臺
    北縣政府製發公文之正確性。再經乙○○向丙○○詢以，本
    案淡水地政事務所已有2種版本，如再送入變造第三版，恐
    有問題，但丙○○則告以臺北縣政府工務局72年5月10日72
    北工三字第1-1485號函載明「12-13、12-14」地號亦有土地
    改良查驗登記，指出可引用該函提供作為證明依據。86年8
    月9日上午，乙○○駕車接鄭亞雲至淡水地政事務所，乙○○於途中將前一日在丙○○之辦公室變造第三版之土地改良
    證明書之過程告知鄭亞雲，並出示相關資料。鄭亞雲遂加入
    與丙○○、乙○○共同行使變造第三版土地改良證明書之犯
    意聯絡，於與乙○○到達淡水地政事務所見到吳明意時，提
    出該變造第三版之土地改良證明書，要求抽換並更正原申報
    之更正清冊，而向吳明意行使變造第三版之土地改良證明書
    。經吳明意發現變造第三版土地改良證明書上之土地筆數不
    符54筆，表示應保留原案，鄭亞雲、乙○○即以電話向丙○○報告，丙○○即電囑吳明意幫忙處理，惟吳明意以該案辦
    理過程，在地政局內部已有不同聲音，恐節外生枝，仍主張
    保留原案，不予抽換。丙○○見抽換不成，先於86年8月11
    日傳真上述86年7月15日臺北縣政府86北府地四字第263909
    號函予鄭亞雲，俾其有依據可向三方地主交代，並表示改採
    二階段方式辦理，即將已列入清冊之部分先進行變更完竣後
    ，再循同一模式變更其餘部分。丙○○嗣於86年8月13日，
    將淡水地政事務所前述來函交付收發轉交承辦人辦理，案經
    地政局地用課承辦人趙沛霖等審核，認為前述4筆土地係一
    般農業區林業、農牧用地，依法應不得逕行變更編定為丙種
    建築用地，且依作業須知之規定，縣市政府並未獲得授權辦
    理分區更正（一般農業區更正為山坡地保育區）之事項，亦
    無前例可循，趙沛霖遂堅持應函報臺灣省政府核准為宜，丙○○難以左右，乃准將該變更案陳報省政府地政處（下稱地
    政處）核處，擬請准予將上開土地由一般農業區更正為山坡
    地保育區。地政處接文辦理後，以山坡地保育區與山坡地之
    範圍有關，而山坡地之主管機關係省政府農林廳水土保持局
    （下稱水保局），乃函請水保局表示意見，水保局於86年8
    月30日函請地政處補送該案4筆土地之地籍位置圖，以查明
    該4筆土地是否山坡地範圍，地政處於同年9月4日轉知臺北
    縣地政局辦理。丙○○遂於同年9月15日補送地籍圖予地政
    處，函旨略以本案4筆土地已於68年1月25日經縣府函准做山
    坡地開挖，且於71年間取得土地改良證明，從事建地改良，
    故應更正使用分區為山坡地保育區，再依變更編定程序辦理
    變更為丙種建築用地等語，地政處再函轉會水保局表示意見
    ，經水保局企劃組三股技士黃健男會簽主辦山坡地範圍劃定
    調整業務之同局技士韓中嶽審查結果，認為該案4筆土地均
    屬平地，非屬法定山坡地之範圍，依法不得更正為山坡地保
    育區。丙○○透過地政處之關係，側悉上情後，旋以電話向
    黃健男、韓中嶽說明，並請黃健男在水保局之復函中夾敘「
    更正分區為縣市政府地政局之職權，請地政處逕為審查辦理
    」等語即可，以利丙○○自行處理。惟經黃健男之上司認為
    不妥，將黃健男之文稿中，有關丙○○所建議之該段文字逕
    予刪除，僅表示「經查本案土地非屬山坡地保育利用條例所
    稱之山坡地，如擬調整劃入山坡地範圍．．．山坡地範圍通
    盤檢討修正宜至少相距5年以上再行辦理，本省業於84年完
    成山坡地第2次通盤檢討修正有案」（意即目前不得辦理）
    ，於86年10月2日函覆地政處；地政處承辦人黃金合原簽擬
    依水保局意見逕復臺北縣政府，駁回該申請案。惟丙○○另
    電詢地政處承辦第四科之科長鄭聰懿（已判決無罪確定），
    獲悉水保局復函未依其關說辦理，乃再對鄭聰懿說明其見解
    ，請其於地政處之復函中敘明「法定山坡地與山坡地保育區
    之範圍並不一致，原劃定如有錯誤，請查明後本於權責自行
    核處」，鄭聰懿認上開見解並未於法不合，乃按此見解於86
    年10月9日函覆臺北縣政府。適丙○○於86年10月7日即帶領
    「辦理新板橋車站特定區」考察團赴美，地政局承辦人趙沛
    霖仍認為地政處之意見不妥，縣政府依法並未獲授權更正使
    用分區，應由地政處核處較妥，復於86年10月20日發函請示
    地政處，然鄭聰懿仍函覆臺北縣政府「本於權責查明自行依
    法核處」。丙○○回國後，明知本申請變更案所據之土地改
    良證明書係變造之文書，仍違背職務指示地政局承辦人依地
    政處復函之意旨，擬稿「貴所函報．．．4筆土地，由一般
    農業區林業、農牧用地更正為山坡地保育區同用地案，既經
    本府工務局查明依法所核發土地改良證明書可視為水土保持
    合格證明文件，且經貴所查報係原劃定錯誤，本府同意照案
    辦理．．．」，於86年11月13日函將本案4筆土地之更正分
    區事宜發交淡水地政事務所辦理，淡水地政事務所遂依函示
    辦理，於同年11月22日函請相關單位辦理異動更正作業，並
    於同年11月24日將上揭1-2、3、3-6、12地號土地由一般農
    業區更正編定為山坡地保育區，並登載於土地登記簿上。
二、案經法務部調查局臺北市調查處移送臺灣臺北地方法院檢察
    署檢察官偵查起訴。
    理  由
一、訊據上訴人即被告丙○○、甲○○均矢口否認有何上揭事實
    之犯行，被告丙○○雖坦承於乙○○提出本件土地變更編定
    申請案件時任職臺北縣政府地政局長，曾就該土地變更編定
    事宜與鄭亞雲、乙○○及甲○○見面並予以討論，惟辯稱三
    芝土地變更案，係依法令辦理更正為山坡地保育區，並無變
    造行使公文書、隱匿公文書及期約賄賂之情。其不認識張伯
    樂等地主，而乙○○、鄭亞雲，係經議員甲○○之介紹才認
    識，乙○○最初以同一使用分區申請變更編定為甲種建築用
    地，惟因欠缺70年第1次使用編定前有合法建物之證明，於
    法不合，故予退件。嗣因乙○○與甲○○又至臺北縣政府向
    其及相關承辦人員詢問，經研究後決定改以一般農業區林業
    、農牧用地調整為山坡地保育區丙種建築用地辦理，並以乙○○檢送之土地改良證明書視為水土保持合格證明，重新送
    件申請，乃依法核准更正為山坡地保育區，並無違誤。又土
    地改良證明書原係由工務局（前身為建設局）核發，原件之
    核對及真偽判定亦屬工務局之權責，本件既經工務局使用管
    理課會簽可視為水土保持合格證明，乃依法准予更正為山坡
    地保育區，其自始即不知該證明書曾被變造；且因其當時係
    擔任臺北縣政府與臺北縣議會之總聯絡召集人，因係縣議員
    出面協助之事件，乃依例於協調會上通知縣議員甲○○到場
    。至於乙○○之供述具諸多嚴重瑕疵，與事實不符云云。被
    告甲○○辯稱因鄭亞雲向其請教如何將張伯樂等共有之土地
    變更為建地，乃介紹被告丙○○與鄭亞雲、乙○○認識，惟
    嗣鄭亞雲如何辦理並不清楚，亦未期約被告丙○○。至於鄭
    亞雲所供之5,500萬元酬勞及如何朋分1,800萬元之情，先後
    供述不一，並與乙○○之供述不符，不足採信云云。然查關
    於辦理本案用地變更，被告甲○○向鄭亞雲表明需款打通縣
    府官員，經鄭亞雲、乙○○告知張伯樂等地主評估後，乃同
    意以5,500萬元作為委任鄭亞雲之用（惟張伯樂等並不知違
    背職務期約賄賂之情），嗣鄭亞雲、乙○○經被告甲○○安
    排始認識臺北縣地政局長丙○○，乃與丙○○商議本案用地
    變更諸項事宜。又86年3、4月間，鄭亞雲曾單獨或偕同乙○○與丙○○在「十方傳奇」餐廳會面，並確認期約將於事成
    後交付賄賂2,000萬元等情，業分據同案被告乙○○（見第2
    6094號偵查卷第4至8頁、第65頁正反面、原審卷二第49頁、
    原審卷三第116頁反面至第117頁、第127頁、原審卷四第221
    頁反面至第222頁）、同案被告鄭亞雲（見第26097號偵查卷
    第6頁反面至第7頁、第8頁正、反面、第33頁反面至第34頁
    ）供述綦詳，並有同案被告鄭亞雲以溥巍公司名義與張伯樂
    等地主間訂立之協議書（見三芝證物卷一第4至6頁）、委任
    書（見三芝證物卷第10頁）及同意書（見第26094號偵查卷
    第122頁）等影本在卷可稽。同案被告鄭亞雲並於原審供承
    在臺北市調查處接受訊問後之調查筆錄均係經過其看過始簽
    名（見原審卷一第168頁反面），是其調查筆錄所言情形，
    即係依其本意記載，雖其於原審及本院重上更三審時改辯以
    在調查局接受訊問時，頭腦昏沉沉的云云，然衡酌臺北市調
    查處訊問並非夜間，且同案被告鄭亞雲於調查筆錄非僅一次
    坦承告知丙○○賄賂之事，足徵同案被告鄭亞雲事後翻異所
    言，係屬卸責之詞。又被告丙○○雖質疑同案被告鄭亞雲、
    乙○○供述存有諸多瑕疵，與事實不符云云，然經核閱相關
    卷證，同案被告鄭亞雲於調查時坦承86年3、4月間在「十方
    傳奇」餐廳告知被告丙○○賄款之事，惟指被告丙○○僅稱
    負責交其這個朋友，並未正面應允（見第26097號偵查卷第8
    頁、第35至36頁、第64頁反面），嗣至偵審則否認有上開行
    賄之事；同案被告乙○○於偵查時先稱：「．．．後來去『
    十方傳奇』局長在場．．．鄭亞雲原則上要給局長2,000萬
    元，局長有同意，1,700萬元給甲○○．．．」（見第26094
    號偵查卷第27頁）、「3,700萬元由鄭亞雲轉交給官員，據
    我所知是莊及甲○○．．．」（見第26094號偵查卷第128頁
    反面），又於調查時稱其係與被告丙○○及鄭亞雲在餐廳見
    面後，由鄭亞雲轉述（見第26094號偵查卷第65頁反面），
    嗣於原審供稱：「是鄭亞雲向我說3,700萬元是甲○○開口
    ，86年3、4月間，鄭女在『十方傳奇』有向我說3,700萬元
    中之2,000萬元是給官員」（見原審卷三第116頁反面）、「
    有關錢的問題，86年4月間在『十方傳奇』見過丙○○，是
    丙○○和鄭亞雲討論」（見原審卷四第221頁反面至第222頁
    ），則同案被告乙○○所述細節雖不甚一致，惟與鄭亞雲既
    就86年3、4月間在「十方傳奇」密會時曾告知丙○○賄款一
    情，均能指述一致，且參以事後被告丙○○以時任地政局長
    ，公務繁忙之際，竟對此一案件多所關注，並以指示行使變
    造公文書、隱匿公文等違法方式積極介入，其積極參與及用
    心之程度，顯非一般單純基於幫忙變更地目之情形可比等異
    常行徑（詳見後述），可見確有期約賄賂之情。被告丙○○
    雖辯稱係基於臺北縣政府與臺北縣議會間之府會總聯絡人職
    責，及交朋友之立場，協助被告甲○○及同案被告鄭亞雲依
    法辦理，就其專業知識方面提供意見協助云云。然被告丙○○於86年5月31日召開本件變更編定案前曾命承辦人張澤台
    通知擔任議員之甲○○列席；又於86年8月8、9日多次以電
    話指示淡水地政事務所主任吳明意儘速配合辦理，其於8月9
    日甚且請吳明意讓乙○○以第三版之土地改良證明書抽換原
    附之第二版土地改良證明書；且於86年7月14日及8月11日分
    別傳真第1次通盤檢討非都市土地使用分區調整作業提案審
    查表及臺北縣政府86年7月15日86府地四字第263909號函予
    鄭亞雲；復於臺北縣政府以86年8月21日86北府地四字第306
    689號函請示臺灣省政府有關本件變更案時，曾於86年8月25
    日、9月27日、10月4日、10月6日打電話至臺灣省政府水土
    保持局及地政處說明本案，均為被告丙○○歷來所自承，且
    據張澤台（見第26095號偵查卷第178頁）、鄭亞雲（見第26
    097號偵查卷第8頁反面至第9頁、第61頁正、反面）、乙○○（見第26094號偵查卷第44至45頁、第63頁反面至第64頁
    、原審卷二第49頁、原審卷四第391頁反面至第392頁）、吳
    明意（見第26096號偵查卷第7至8頁、第47頁正、反面）、
    鄭聰懿（見第27317號偵查卷第6至7頁、第28至29頁）、黃
    健男（見第27317號偵查卷第56至58頁）、韓中嶽（見第273
    17號偵查卷第71至75頁）等供承在卷，並有86年7月14日、8
    月11日被告丙○○與鄭亞雲間之通訊監察紀錄（見第26097
    號偵查卷第39至40頁、第74至76頁）、86年8月8日、8月9日
    被告丙○○與鄭亞雲、乙○○、吳明意間之通訊監察紀錄（
    見第26094號偵查卷第85至88頁）、86年8月25日、10月4日
    、10月6日、10月7日被告丙○○與鄭聰懿間之通訊監察紀錄
    （見第27317號偵查卷第15至20頁、第44至45頁）、86年9月
    27日被告丙○○與黃健男、韓中嶽間之通訊監察紀錄（見第
    27317號偵查卷第59至66頁）附卷可參。且依卷案事證，被
    告丙○○確有指示乙○○3次變造土地改良證明書，則被告
    丙○○顯積極指示、介入本件土地變更編定事項。參以其時
    任地政局長，公務繁忙之際，竟對此一案件多所關注，並以
    指示變造文書違法方式積極介入，實已逾單純處理公務或處
    理因議員質詢而列管案件之程度，殊與常情不符。以此參核
    同案被告鄭亞雲於偵查中、同案被告乙○○於偵查及原審時
    所述及被告丙○○協助處理本案過程（見第26094號偵查卷
    第40至45頁、第57至60頁反面、第26097號偵查卷第60頁反
    面、原審卷三第116至128頁），即一如犯罪事實欄一所載，
    益徵被告丙○○對於違背職務之行為，已與被告甲○○、同
    案被告鄭亞雲、乙○○完成期約賄賂，才在鉅額賄款驅使下
    ，積極辦理該土地編定變更案（關於被告甲○○部分之理由
    ，並詳見下述）。又86年7月14日及8月11日，被告丙○○傳
    真前述審查表及函予鄭亞雲前，二人曾有電話聯絡，鄭亞雲
    於8月11日略稱要向地主交代等語，被告丙○○乃稱以傳真
    該函供鄭亞雲向地主交代，有被告丙○○與鄭亞雲該二日之
    通訊監察紀錄在卷可憑（見第26097號偵查卷第39頁反面至
    第40頁、第74至75頁反面），倘被告丙○○未有期約受賄情
    事，則被告丙○○既與地主不相識，處理此一公務，又何須
    熱心關切鄭亞雲是否能向地主交代？況被告丙○○曾指示乙○○與前述3-1、3-2、3-3地號地主接觸，並洽談買地事宜
    ，惟僅3-1號地主開價合理，鄭亞雲乃建議不要為3-2及3-3
    地號之地主做白工一情，並經同案被告鄭亞雲於調查（見第
    26097號偵查卷第36頁反面至第37頁）、同案被告乙○○於
    調查、原審供述甚詳（見第26094號偵查卷第57頁正、反面
    、原審卷三第127頁正、反面）。而土地改良證明書第一版
    中出現3-1、3-2、3-3地號土地，但於第二版、第三版，則3
    筆土地僅3-1地號保留，亦有各該版土地改良證明書附卷可
    稽（見第26094號偵查卷第72、74、75頁）。復參被告丙○○於86年7月14日將前開審查表傳真與同案被告鄭亞雲之前
    ，同日上午11時39分許，以其辦公室電話（0000000號）打
    給鄭亞雲（0000000號）之前揭通訊監察紀錄，內容談論土
    地變更編定之事，鄭亞雲在電話中向被告丙○○表示：「一
    種方式是說，如果我們可以SHARE（分配之意）20%的話，到
    時候就是六四分，第二種方式就是說，辦完之後．．．2千
    」，被告丙○○隨即於電話中表示：「這個我想不用那個，
    你們去談就好了，我．．．不好討論，你去決定那個嘛！我
    馬上傳給你」（見第26097號偵查卷第18頁），而據同案被
    告鄭亞雲於調查時供稱此段話乃因丙○○認該3地號有一邊
    不完整，如能將3-1、3-2、3-3等3筆土地納入，將來開發比
    較完整，價錢比較好，所以叫乙○○去查查看這3筆土地地
    主為何人？與地主談談看要不要一起搭便車，或是乾脆出賣
    ，經瞭解後，只有一位段先生問要不要買3-1地號土地，段
    先生表示，不願一人承擔風險，如能拿出相對保證，事成後
    亦願意一起六四分，因其與乙○○無此筆錢，乃問丙○○要
    不要投資，然丙○○不置可否等語（見第26097號偵查卷第9
    頁反面、第36頁反面），則互核土地改良證明第二版、第三
    版均刪除3-2、3-3地號土地而保留3-1號，可知其等仍有意
    就3-1號土地保留投資取利之彈性。而鄭亞雲與被告丙○○
    有如前開通訊監察紀錄之對話，被告丙○○顯然知情，然竟
    未為推辭之意，足見被告丙○○對自此獲利確有興趣；再加
    以第二種選擇「辦完之後．．．2千」之事成後定額給付，
    即同前開賄款一般，亦證被告丙○○對有收受賄賂疑義之事
    ，亦均無任何避諱（此部分因乏積極證據證明被告丙○○與
    上開3-1號土地之地主已達成期約賄賂之合意，故不能認成
    立犯罪）。至公訴人雖以此段通話應係鄭亞雲與被告丙○○
    前所談及2,000萬元賄款一事，然對照該次通訊紀錄記載之
    前後文，尚無從為此推論，且無法說明本案土地除前開3-1
    地號土地外，餘既屬被告張伯樂等三方地主共有下，如何符
    合「我們可以SHARE（分配之意）20%的話，到時候就是六四
    分．．．」之意涵，故仍應以鄭亞雲前述說明為是。再被告
    丙○○於86年7月21日，以電話連絡冠德建設股份有限公司
    （下稱冠德建設公司）董事長馬玉山及開發部之經理吳發義
    ，洽詢該公司對於三芝鄉之上開土地有無興趣，並表示上開
    土地「全部弄好丙建」，請該公司評估投資開發該土地之意
    願，亦有該日之通訊監察紀錄附卷可憑，故由被告丙○○介
    入本案之深，非但與地主委任人鄭亞雲、乙○○密集接觸，
    復就該等土地出售積極洽詢買家，顯已逾一般單純替人處理
    事務之情狀，益見前揭期約賄賂一節，值堪採信。被告丙○○就上揭土地變更編定申請過程中，確曾迭次與乙○○、鄭
    亞雲商議，除為被告丙○○於調查、偵查、原審所自承（見
    第26095號偵查卷第19頁反面、第155頁反面、原審卷二第39
    頁反面至第40頁、原審卷三第125至128頁、原審卷六第32頁
    反面至第33頁），且據同案被告乙○○、鄭亞雲於調查、原
    審及本院供述明確（乙○○部分見第26094號偵查卷第4至11
    頁、第38至45頁、第56至65頁、原審卷三第123頁反面至第1
    28頁、原審卷六第34頁正、反面、本院上更一審卷二第120
    頁正、反面、第122至123頁，鄭亞雲部分見第26097號偵查
    卷第4至10頁、第3至37頁、本院上訴卷三第182至184頁、本
    院上更一審卷二第121頁）。而乙○○於提出申請書之後，
    確曾如事實欄一所載時地，依被告丙○○之指示變造土地改
    良證明書3次及臺北縣政府71年6月28日71北建五字第5592號
    函，進而提出行使，亦據其於調查、原審及本院供明在卷（
    見第26094號偵查卷第57至64頁、原審卷三第127至128頁、
    本院上更一卷二第128至133頁），並有該函（見於證物卷第
    51之3卷第34頁）及歷次變造之土地改良證明書影本（見第2
    6094號偵查卷第68、69、71、72、74、75頁）在卷可稽。而
    被告乙○○在該變造之土地改良證明書上所蓋用之「與正本
    相符」印章，確係被告丙○○辦公室之印章，亦據證人黃郁
    芬於調查時證述屬實（見第26095號偵查卷第43頁），並為
    被告丙○○所是認，復有該印章扣案可稽。被告丙○○雖辯
    稱不知共同被告乙○○變造上揭土地改良證明書影本，且稱
    其辦公室均係使用修正帶，並無修正液，證人黃郁芬於本院
    上更一審亦為同一證述云云。惟證人黃郁芬所使用86年度記
    事簿，其中1、2、3、4、5、6、10、11月部分均有以修正液
    修正之痕跡，有該記事簿扣案可稽（證物11-07），並經本
    院當庭提示予被告丙○○辨識無訛（見本院上更一卷四第36
    頁），足徵被告丙○○及證人黃郁芬所供辦公室內並未使用
    修正液云云，顯非事實。況被告丙○○亦曾供承：「乙○○
    曾在辦公室借『與正本相符』之章使用」、「乙○○見我提
    出不同版本，即在我辦公室小茶几上自行處理，至於如何處
    理，我不知道」等語（見第26095號偵查卷第9頁反面、第37
    4頁），足認同案被告乙○○確有在被告丙○○辦公室內變
    更原所提出土地改良證明書影本之行為，而乙○○於變造完
    成後，由被告丙○○交付祕書黃郁芬影印，再向被告丙○○
    借用「與正本相符」戳章蓋用其上，其後始交付被告丙○○
    至明。復參乙○○係緣於被告丙○○之建議，始提出該土地
    改良證明書影本充為業經核發水土保持之證明文件，且其本
    身對於政府機關究竟如何對上開函文及土地改良證明書保存
    、核對之過程並不清楚，即無任意偽造之理，足徵乙○○指
    稱其係因被告丙○○表示其查過各單位舊卷，均已無案可稽
    ，不會有事，遂在其授意下塗改變造前開土地改良證明書影
    本之行為，核屬實在，益證被告丙○○確有與乙○○3次變
    造上揭土地改良證明書影本並據以行使之事實。又觀卷附86
    年7月15日臺北縣政府86北府地四字第263909號函之附件為
    第二版之變造土地改良證明書（見第26096號偵查卷第13、1
    4頁），第二版土地改良證明書既係乙○○在丙○○之辦公
    室完成，且交予丙○○，當足認係其判行前揭函件時予以抽
    換而行使無訛。又依證人即同案被告乙○○於調查局時證稱
    ：「．．．我向丙○○表示價格談不攏後，丙○○及要我當
    天前去他辦公室，我到了之後丙○○即表示前述（86年7月1
    5日臺北縣政府86北府地四字第263909號函）已經發出了，
    要我確定土地改良證明書究竟要用哪些地號，並要我依其指
    示加蓋『與正本相符』章，我與丙○○討論之後，決定當場
    以修正液塗去第一版上之『3-2、3-3』地號，改填入『3-6
    、5-1』地號（『5-1』地號係湊數用），隨後他指示黃郁芬
    將改過之版本拿去影印數份．．．並他將『與正本相符』章
    拿進來，我即在第二版上蓋章」（見第26094號偵查卷第57
    頁反面），於原審時稱：「．．．那次我在新竹，鄭亞雲扣
    我，叫我直接到局辦公室我才直接趕過去，莊局長說有1張
    文急著要發，我說這張文我帶回去核對，因為我從新竹過來
    ，沒有帶任何資料，莊局長直接打電話跟淡水地政事務所吳
    主任，吳主任查完以後，與丙○○聯繫之後叫我接」、「是
    丙○○打完電話以後核對，我看到的資料印象中地號有不符
    ，經過查證之後，丙○○就教我當場改．．．」（見原審卷
    四第391頁反面至第392頁），於本院上更一審時具結證稱：
    「．．．而第2次逾86年8月5日丙○○稱手邊公文欲呈報，
    要我將地號確定，而其方打電話問吳明意，而發現錯誤，而
    又要我在改」（見本院上更一卷二第122頁反面至第123頁）
    ，依證人乙○○所述，變造第二版土地改良證明書應係臨時
    決定，故對於變造第二版土地改良證明書，鄭亞雲應無語丙○○共同商議。另依被告丙○○於協調抽換為變造之第三版
    土地改良證明書，乃與淡水地政事務所主任吳明意於86年8
    月7日下午1時29分電話對談中提及：「．．．…他原來的那
    個（土地改良證明書）是依法核發，現在已經查明，你們只
    要在公文上註明土地改良證明是否依規定核發．．．報更正
    分區的，他們有一個牽涉到分割的，所以我們要他寫個正本
    ，與正本相符那個，根據那個裡面去查一下．．．」（見第
    26094號偵查卷第86頁）、86年8月8日下午4時29分：「你那
    個底下空白暫時不要寫嘛；漏掉還可以加上去」（見第2609
    4號偵查卷第87頁反面至第88頁）、86年8月8日下午4時41分
    ：「我看還是請那個神，當事人明天一大早去找你．．．他
    們那個改良證明，他們自己負責，與正本相符要給他們蓋嘛
    」（見第26094號偵查卷第88頁反面）、86年8月9日9時44分
    ：「．．．你們自己內部的把它調整」、「那承辦人這些都
    儘量少跟他講」（見第26094號偵查卷第91頁反面）、「．
    ．．內部儘量不要太多人知道，不然到時候，改來改去怎麼
    辦」等語（見第26094號偵查卷第92頁），益證該變造行為
    確為被告丙○○知悉且授意為之。被告丙○○雖另辯以林靜
    慧證述臺北縣政府來函係附第一版（見第2609 6 號偵查卷
    第66頁），並非事實欄所載之第二版，顯見其確不知變造情
    事云云。然臺北縣政府86年7月15日86北府地四字第263909
    號函之附件為第二版之變造土地改良證明書（見第26096號
    偵查卷第13、14頁），臺北縣淡水地政事務所86年8月8日北
    縣淡地四字第86007582號函附件之土地改良證明書亦係第二
    版（見第26096號偵查卷第74頁），而與第一版內容並不相
    同，證人林靜慧就該第二版來源之記憶容屬有誤。另證人乙○○雖先後關於變造上開土地改良書之細節陳述與事實未盡
    相符，惟就變造三版主要情節之陳述始終如一，自不因記憶
    或表達上容有細節上之差異，即可否認上開變造之事實。再
    則，同案被告鄭亞雲於此期間固未直接參與變造行為，且對
    於該第三版土地改良證明書之變造事宜，均於事後始知情，
    惟第三版土地改良證明書係由鄭亞雲與乙○○於86年8月9日
    共至淡水地政事務所持向吳明意行使，除據乙○○敘述綦詳
    外（見原審卷十第134頁正、反面），亦據淡水地政事務所
    主任吳明意於調查時陳稱當時鄭亞雲和一男子（即乙○○）
    到其辦公室，問其應如何處理該案，鄭亞雲並拿1張土地改
    良證明書（即變造第三版），問其是否可持該證明書辦理變
    更編定，經其審視發現與縣政府原提供之土地改良證明書並
    不相符，以電話與局長丙○○聯絡，表示有變造情形，丙○○要求抽換地政事務所原持有之土地改良證明書，惟其並未
    抽換，且雖曾見過二種不同版本，然其仍按縣政府原來指示
    辦理，並未依從丙○○之意思等語（見第26096號偵查卷第5
    至8頁），並參該日丙○○、乙○○、鄭亞雲間之通訊監察
    紀錄內容以觀，足見鄭亞雲確已知情第三版土地改良證明書
    為變造之公文書，仍持以行使。是被告丙○○與鄭亞雲、乙○○就行使第三版之變造土地改良證明書，均有共同犯意聯
    絡及行為之分擔亦臻明確，而其等亦顯係明知違背職務所為
    期約賄賂。另關於前揭土地改良證明書，雖經本院上更一及
    重上更四審二度函調原本，經臺北縣政府函復已無原卷可稽
    （見本院上更一卷三第162頁、本院重上更四卷二第20-1頁
    ），惟並不影響上開變造犯行之認定。臺北縣政府農業局於
    86年8月5日所擬之會辦意見，係在被告丙○○之辦公室查扣
    ，有上開會辦意見及臺北市調查處86年11月25日查獲證物啟
    封紀錄附卷（見第26095號偵查卷第94頁、第103至104頁，
    第703號聲字卷第46頁）可稽；而該案卷宗則係於抽下該會
    辦公文後退還承辦人，亦可經與原承辦案卷（經在地政局地
    用課扣得，同第703號聲字卷第46頁）比對得知。被告丙○○雖否認該會辦意見係其所隱匿，且證人黃郁芬亦於本院證
    稱該會辦意見係其收拾被告丙○○物品時，因不知如何歸檔
    ，而隨手將之置於保管卷宗夾內，其係在局長辦公桌前之小
    型圓形會議桌上取得該便箋，調查局搜查該會簽之地點係在
    其辦公桌後面之資料櫃內云云（見本院上更一卷二第134頁
    正、反面、本院重上更四卷二第230至231頁），並據被告丙○○提出局長辦公室平面圖（見本院重上更四卷二第120頁
    ）。惟被告丙○○對上開農業局會辦意見不表贊同，並曾請
    甲○○前往農業局找局長葉義生溝通協調，葉義生並曾派承
    辦課課長及承辦人隨甲○○前往被告丙○○之辦公室說明，
    且被告丙○○仍不同意該會辦意見一節，為被告丙○○所自
    承，核與被告甲○○於原審（見原審卷五第47頁反面至第48
    頁）及證人葉義生於調查、原審所述情節相符（見第26095
    號偵查卷第94至95頁反面、原審卷五第46至48頁），並有被
    告丙○○與葉義生於86年8月5日之通訊監察紀錄在卷可憑（
    見原審卷六第127至129頁）。再依證人黃郁芬所為證詞，該
    會簽意見係其在整理被告丙○○辦公桌時所收取，足徵當時
    該會辦意見業已與前開公文分離並單獨置於被告丙○○桌上
    ，而為被告丙○○持有之狀態，且倘被告丙○○僅單純不同
    意該會辦意見，自可隨同公文退還予承辦人員，殊無單獨將
    該會辦意見留置桌上之可能，足證被告丙○○確係故意於隨
    案收受上開會辦意見後，逕將之取下，再將原卷退還承辦人
    員。又被告丙○○既利用其職務上之機會而為此舉，則證人
    黃郁芬於整理其辦公桌之際將之收於保管卷內，然其事後竟
    未發覺亦未予聞問，甚至證人黃郁芬對於應如何歸檔之會箋
    亦不請示局長或承辦人員，亦與事理相悖。況被告丙○○將
    前開會辦意見取下後，未隨同原卷退回承辦人員保管，客觀
    上已使該份公務員職務上所制作之文書發生隱匿之結果，且
    此結果亦符合被告丙○○行為之目的。至證人黃郁芬於本院
    上更一審證稱會辦公文退件之流程為直接退給承辦人員，不
    是經由被告丙○○再退給承辦人員（見本院上更一卷二第13
    4頁反面），於本院重上更四審亦為相同陳述（見本院重上
    更四卷二第230至232頁），而證人即承辦人趙沛霖證稱公文
    正常流程亦如同證人黃郁芬所述，但已不記得有無看過上開
    會辦便箋（見本院重上更四卷二第232頁反面至第234頁），
    然公文收受雖有一定流程，但以被告丙○○身為局長並如此
    注重此案之情形，先行過目有關本件公文非不可能；又承辦
    人趙沛霖於事隔多年之後，對於此公文上是否附有便箋雖已
    無印象，但該會辦便箋遭被告丙○○抽下確屬事實。況依證
    人趙沛霖所述，當時有無看到該便箋對於如何處理會有所影
    響，因涉會辦意見中究竟誰有權責認定。雖本件最後因趙沛
    霖堅持應函報臺灣省府核准為宜，乃仍送交省政府地政處，
    惟當時倘被告丙○○抽下此會辦便箋，並經被告甲○○向葉
    義生溝通毋須送由省政府辦理，而由縣政府相關單位自行認
    定可以變更，地政局承辦人員亦尊重會辦意見辦理，即合於
    被告丙○○之期望，是該會辦便箋之意見如何，對於承辦人
    員如何處理足生影響，自不因本件最後在承辦人趙沛霖認為
    函報省政府為宜之堅持下，仍送至省政府而倒推被告丙○○
    此舉不生損害。是證人黃郁芬、趙沛霖前揭證詞，均不足為
    被告丙○○有利之認定。被告丙○○前揭行為，並經臺北縣
    政府農業局水土保持課承辦人宋文泉（見第26095號偵查卷
    第182至186頁）、工務局建管課技士趙棟樑（見第26095號
    偵查卷第113至116頁、第132至133頁）、地用課課長莊月桂
    （見第26 095號偵查卷第29至32頁）及課員趙沛霖（見第26
    095號偵查卷第69至73頁、第78至84頁）、張澤台（見第260
    95號偵查卷第167至169頁、第176至178頁）、魏念銘（見第
    26095號偵查卷第195至197頁）、淡水地政事務所第四課長
    吳詠智（見第26096號偵查卷第23至26頁、第28至31頁）、
    承辦人林靜慧（見第26096號偵查卷第63至69頁）、地政處
    四科專員黃金合（見第27317號偵查卷第76至81頁）及證人
    張燕華（見第26094號偵查卷第114至115頁）、廖玉年（見
    第26094號偵查卷第116至118頁）、劉俊慶（見第26094號偵
    查卷第99至102頁）、馬玉山（見第26095號偵查卷第48至50
    頁）及吳發義（見第26095號偵查卷第60至62頁）證述甚詳
    ，並有張伯樂、吳世材名義提出之通盤檢討申請書暨土地清
    冊（86年1月11日）、非都市土地變更編定申請書（86年4月
    1日）、申請書（86年4月24日）、變造之臺北縣政府71年6
    月28日71北建五字第5592號函及前述「第一版」、「第二版
    」、「第三版」土地改良證明書影本、臺北縣政府71年6月2
    8日71北建五字第5592號函暨土地改良證明書影本、86年4月
    26日地政局張澤台簽稿、同年月28日被告丙○○批示函稿、
    三芝土地之用地變更編定案現場會勘紀錄（86年5月6日）、
    臺北縣非都市土地變更編定現場會勘及會辦審查表（環保局
    、農業局）、工務局趙棟樑所擬尚未經送閱核章之會辦審查
    表、臺北縣政府（86年5月31日）開會通知單、被告丙○○
    所撰寫「該土地改良（建地）證明書可視同（為）水土保持
    合格證明文件」之便條紙、86年5月31日土地變更事宜會議
    紀錄、工務局趙棟樑簽辦致地政局之會簽意見單3份（86年5
    月31日、同年6月6日及同年7月3日）、林文能簽辦經洪村山
    代為決行之會簽意見單2份（86年6月4日及同年8月26日）、
    臺北縣配合臺灣北部區域計畫（第1次通盤檢討）非都市土
    地使用分區調整作業提案審查表原稿4份（由淡水地政事務
    所林靜慧擬稿，經主任吳明意增刪）暨專案小組決議文、各
    式「第二版」變造土地改良證明書影本（分別在同案被告乙○○住處及被告丙○○辦公室及淡水地政事務所搜索查獲）
    、臺北縣政府86年7月15日86北府地四字第263909號函及前
    述經專案小組決議之非都市土地使用分區調整作業提案審查
    表傳真紙（在同案被告鄭亞雲住處查獲）、同意書（86年7
    月14日被告張伯樂、吳世材、陳重禧、王磊與同案被告鄭亞
    雲所簽署者）暨附件土地清冊、農業局宋文泉86年6月5日及
    同年8月5日簽辦經局長葉義生核章之會簽單（其中在被告丙○○辦公室查獲之8月5日會簽已被刪除「請逕向省級、中央
    主管機關辦理」等13字）、臺北縣淡水地政事務所86年8月8
    日北縣淡地四字第86007582號函暨附件土地使用編定清冊及
    辦理異動更正清冊、承辦人張宏茂說明書、變造「第三版」
    土地改良證明書影本2份、臺北縣政府72年5月10日72北工三
    字第1-1458號函等影本、臺北縣政府86年1月21日86北府地
    四字第28569號函、同年6月14日86北府地四字第217305號函
    暨附件非都市土地變更編定申請書、同年7月15日86北府地
    四字第263909號函、同年8月21日86北府地四字第306689號
    函、同年9月15日86北府地四字第339638號函、同年10月20
    日86北府地四字第391132號函、同年11月13日86北府地四字
    第430949號函及水保局86水土企字第22306號函、地政處86
    年9月4日86地四字第53227號函稿、同年10月9日86地四字第
    59071號函、同年10月24日86地四字第63009號函、臺北縣淡
    水地政事務所86年11月22日北縣淡地四字第86010790號函、
    同年8月8日北縣淡地四字第86007582號函等影本、臺北縣三
    芝鄉後厝土地公坑小段1- 2、3、3-6、12等地號4筆土地登
    記謄本在卷可稽。至鄭亞雲雖因懷疑甲○○未積極聯繫辦理
    ，並為確認被告丙○○是否知悉該案賄款一情，乃於86年3
    、4月間，由鄭亞雲一人或偕同乙○○多次邀約丙○○至「
    十方傳奇」餐廳餐敘，再將前與被告甲○○所議定之賄款2,
    000萬元之事向被告丙○○確認，已如前述。惟本案緣於鄭
    亞雲向被告甲○○請教如何辦理土地變更登記，經被告甲○○向鄭亞雲表示可向地主索取3,700萬元，以其中2,000萬元
    打通縣府官員，以辦理土地變更登記，另1,700萬元為其與
    鄭亞雲之佣金，經鄭亞雲允諾後，於85年9月18日安排鄭亞
    雲、乙○○與被告丙○○在臺北市「雍雅坊餐廳」認識時，
    被告丙○○即表示可考慮採取通盤檢討之方式辦理用地變更
    。嗣並因上開土地不合於作業要點第3點之規定，無從依該
    作業要點以通盤檢討方式變更為鄉村區乙種建築用地，被告
    丙○○又告知乙○○可向臺北縣政府提出通盤檢討非都市土
    地暨將林業、農牧用地變更使用。嗣又於86年1月18日批示
    ，將乙○○所提出之上開通盤檢討申請案，函轉交淡水地政
    事務所併通盤檢討案參辦，並於86年2月20日，邀同淡水地
    政事務所主任吳明意，在陽明山公務人員訓練中心會合，與
    乙○○及鄭亞雲同赴臺北縣三芝鄉之土地現場勘查，藉以研
    議如何辦理該案等情，已如前述。是於86年3、4月間，鄭亞
    雲、乙○○與被告丙○○在「十方傳奇」餐廳餐敘前，被告
    丙○○實則已積極介入此案，此觀同案被告乙○○於調查時
    稱：「本案原約定是由甲○○負責處理分配公務人員部分之
    酬金，後因86年3、4月間，見丙○○並未明示處理的方案，
    鄭亞雲懷疑甲○○對於丙○○應得酬金部分不能滿足丙○○
    ，且丙○○亦多次向鄭亞雲詢及甲○○在本案索賄若干，並
    暗示鄭亞雲酬金部分直接與他洽談，他會比較放心」（見第
    26094號偵查卷第65頁，並詳參後述），於本院具結所稱：
    「．．．第1次通盤檢討是因我與鄭亞雲拜訪丙○○，丙○○教我如何寫程序與申請書，我擬完稿後送與丙○○看無問
    題後我方掛件。期間是在85年9月聚餐後，於丙○○辦公室
    討論，第2次提出申請是於鄭亞雲出國前，當時2月份以為會
    勘，住戶未達200戶而不能辦．．．」等情益明（見本院上
    更一審卷二第120頁正、反面）。只不過當時變更並無具體
    結果，鄭亞雲惟恐被告丙○○並不知悉行賄之情，乃再親自
    向被告丙○○表明行賄此情。參以被告甲○○亦於偵審中坦
    承曾多次與鄭亞雲、乙○○為本件變更土地編定餐敘（見第
    26093號偵查卷第14至16頁、原審卷三第129頁反面），又依
    卷附86年5月6日鄭亞雲、甲○○之通訊監察紀錄所載，鄭亞
    雲於臺北縣政府會勘案關土地時，發現情形不樂觀，曾打電
    話告知被告甲○○請求協助；又被告甲○○於調查時亦稱被
    告丙○○於86年6月4日曾請其至工務局使用管理課親會公文
    ，雖其因遲到而未能親持公文前往，然囑咐被告丙○○先送
    會，並仍於同日下午至使用管理課承辦人林文能處表示關切
    ；而被告甲○○之得以參加86年5月31日地政局所召開有關
    土地變更編定之協調會，乃被告丙○○指示邀請，亦據證人
    張澤台證述明確（見第26095號偵查卷第176至178頁）；且
    被告甲○○另於86年8月5日係應被告丙○○之請，而至農業
    局找葉義生協調請其更改地政局送會公文中農業局之會辦意
    見，亦如前述，以此相互勾稽，足見被告甲○○早已於86
    年3、4月間，鄭亞雲、乙○○與被告丙○○餐會前，即將行
    賄之情告知被告丙○○，且此土地編定變更案完成，亦存有
    其自身利益，故其本身亦積極參與，是被告甲○○早已有期
    約被告丙○○之行為至明。故鄭亞雲、乙○○嗣在「十方傳
    奇」與被告丙○○餐敘，對被告丙○○而言不過確認行賄之
    性質，乃被告丙○○此後仍秉前揭犯意，繼續積極辦理，以
    遂變更完成得收受賄賂之目的。另同案被告鄭亞雲雖曾供稱
    曾交錢給被告甲○○，被告甲○○並稱如土地變更案將來辦
    不成時，將退還該200萬元（見第26097號偵查卷第7頁反面
    、第63頁反面、本院上更一卷二第104頁），然於原審及本
    院上訴審稱並未將200萬元交付被告甲○○（見原審卷四第
    220頁反面、本院上訴卷三第221頁反面），先後就有無交付
    款項給被告甲○○一節陳述並不一致。而被告甲○○則始終
    否認有收到上開200萬元，衡情鄭亞雲自乙○○收受200萬元
    前金，尚簽發同額支票交由乙○○轉交海景公司，作為若無
    法變更，應無息返還該200萬元海景公司之擔保，而鄭亞雲
    果確交付200萬元給被告甲○○，竟未要求任何擔保，實堪
    疑義。而除上開鄭亞雲之片面指證外，並無證據足資證明被
    告甲○○曾收受該200萬元，則尚難以鄭亞雲單一且先後不
    一致之指證，即認被告甲○○有收受該200萬元。惟雖無證
    據證明被告甲○○有收到鄭亞雲交付之200萬元，但被告甲○○已將行賄之情告知被告丙○○，且經被告丙○○知悉後
    已為前揭辦理變更之行為，而鄭亞雲、乙○○嗣於86年3、4
    月間與被告丙○○之餐敘，僅屬確認有上開期約賄賂情事，
    俱如前述，自不因被告甲○○有無收受上開200萬元而影響
    已為之期約賄賂犯行之成立。至同案被告鄭亞雲所稱：「．
    ．．案件一直都沒有辦法順利變更，所以我為了試探丙○○
    是否確知前揭約定，我遂於86年3月下旬我出國前，約丙○○單獨到我十方傳奇餐廳店中，我藉機問丙○○，丙○○告
    訴我甲○○並未向他提起．．．我認為甲○○應該沒有向丙○○提過此事．．．」（見第26097號偵查卷第8頁）、「．
    ．．在86年3月間，我懷疑甲○○是否有在積極此事，故第1
    次直接約丙○○至十方傳奇吃飯，與其聊天，並詢問丙○○
    是否知道這些土地辦理變更之背景，丙○○表示並不知道．
    ．．又找丙○○前往十方傳奇聊天，在談話中我有向丙○○
    表示我接此件土地變更案子有．．．代價，丙○○看著我告
    訴說甲○○絕不敢跟他提起這件事．．．」（見第26097號
    偵查卷第35頁正、反面），核屬迴護之詞。倘當時被告丙○○未曾向鄭亞雲暗示過酬金問題及關此問題直接找被告丙○○洽談等情，並經鄭亞雲告知乙○○，乙○○何有無端攀誣
    之理？是乙○○雖未直接經歷被告丙○○向鄭亞雲反應上情
    ，惟以其親聞鄭亞雲所告知上情，參互其他事證，足認所述
    堪以採信（乙○○就被告丙○○如何向鄭亞雲反應一事所述
    ，乃屬傳聞；惟關於鄭亞雲告知乙○○上開情事本身，則為
    乙○○所親自聽聞。於採證上，自非以傳聞為證據，而係以
    鄭亞雲告知乙○○一情為間接證據，以此參酌其他事證，堪
    以證明上情），可見被告甲○○確早已有告知被告丙○○期
    約賄賂情事。又雖無證據證明被告甲○○有參與變造、行使
    土地改良證明書（詳見後述），惟本件係被告甲○○提出鉅
    額行賄之建議，並於變更過程中有上揭積極參與之行為，甚
    且86年5月31日會議前，被告丙○○書寫本件「該土地改良
    （建地）證明書可視同（為）水土保持合格證明文件」之便
    條交給被告甲○○，會後被告丙○○無視於工務局建造管理
    課之會審意見，請被告甲○○於同年6月4日前往工務局使用
    管理課親會公文，以便承辦人員見係縣議員親會而依被告丙○○之意見擬文，被告甲○○到達工務局使用管理課後，表
    示被告丙○○說會簽內容應依該便條內容照抄即可；又於86
    年8月5日尚應被告丙○○之請，至農業局找葉義生溝通更改
    地政局給農業局會辦公文中農業局之會辦意見，則對於被告
    丙○○因期約賄賂在此案中之主導地位知之甚明，且事涉違
    背職務，否則何以由被告丙○○主導介入，並由被告甲○○
    參與溝通協調，是被告甲○○明知違背職務而予以期約賄賂
    至明。至同案被告鄭亞雲、乙○○均稱最初接觸被告甲○○
    時，被告甲○○表示經請教縣府官員認可以通盤檢討方式辦
    理變更，被告甲○○亦坦承確為此一表示。而此「通盤檢討
    」雖乃土地行政業務上常見之用語（都市計畫法、區域計畫
    法等參照），然被告甲○○既明知此件變更違背職務，即不
    因上開一般用語而可推免其責。又證人鄭亞雲雖稱甲○○於
    八十六年五月六日台北縣政府會勘上開土地前，曾交付新台
    幣十萬元，要其在會勘完畢後招待會勘現場之人員等，惟此
    為被告甲○○否認該十萬元與行賄有關，並稱該十萬元係因
    鄭亞雲經營餐廳資金不足，向伊調借，非用來招待會勘人員
    等，查此部分並無積極之事證足以證明鄭亞雲有於會勘現場
    後，招待會勘人員之積極之證據足以證明證人鄭亞雲此部分
    之所述與事實相符，且被告甲○○身為議員，並非地主，依
    常理亦無由其出此招待費之理，是證人鄭亞雲所稱甲○○於
    八十六年五月六日台北縣政府會勘上開土地前，曾交付新台
    幣十萬元，要其在會勘完畢後招待會勘現場之人員等，尚難
    為被告甲○○不利之認定，被告甲○○請求傳訊證人丁○○
    ，因此部分事實已明，且證人丁○○人在大陸，核無再傳訊
    之必要。又被告丙○○提出台北縣三芝鄉○○段土地公坑小
    段1-2、3、3-6、12地號土地之地籍地價地籍圖資料以證明
    該等土地並未變更為丙種建築用地等，惟此並不影響被告丙○○前揭期約賄賂之認定，尚難為被告丙○○有利之認定。
    綜上所述，本件事證明確，被告丙○○、甲○○所辯無非事
    後飾詞卸責，委無足採，其等犯行堪以認定。
二、被告丙○○為地政局長，係公務員，於三芝鄉用地變更編定
    案部分，對於違背職務之行為，期約賄賂，並利用職務上之
    機會隱匿其職務上掌管之公文書、變造土地改良證明書並予
    行使，核係犯貪污治罪條例第4條第1項第5款對於違背職務
    上行為期約賄賂、刑法第134條、第138條之假借職務上之機
    會隱匿公務員職務上所掌公文書及同法第216條、第211條之
    行使變造公文書罪。被告丙○○雖曾認該土地改良證明書係
    屬刑法第212條所列之特種公文書，然查土地改良證明書乃
    依平均地權條例施行細則第11條、第12條補充規定可抵免土
    地增值稅之證明書，既非刑法第212條所謂護照、旅券、免
    許證、特許證之一種，亦難認係同條關於品行、能力、服務
    或其他相類之證書、介紹書，即應無該條適用之餘地，又被
    告丙○○假借職務上機會隱匿公文書部分，雖未經公訴人於
    起訴書內論及，然此部分與其所犯公務員對於違背職務上行
    為期約賄賂，有方法、目的牽連之裁判上一罪關係，自得併
    予審究。被告丙○○與乙○○就前後3次變造及行使變造土
    地改良證明書，其中第1次變造土地改良證明書時，尚變造
    臺北縣政府71年6月28日71北建五字第5592號函，嗣並持以
    行使之，因其被害法益仍僅一個，不能以其偽造之同類文書
    件數，計算其法益（最高法院73年度台上字第3629號判例參
    照）；而被告丙○○與乙○○就第一、二、三版土地改良證
    明書及上開函件之變造行為及其後之行使行為、與鄭亞雲就
    第三版變造土地改良證明書之行使，均有犯意之聯絡及行為
    之分擔，均為共同正犯；又其上開變造公文書之低度行為，
    應為行使之高度行為所吸收，不另論罪；被告丙○○為因應
    實際需要，乃先後3次行使變造土地改良證明書，時間緊接
    ，手法相同，所犯同一構成要件之罪名，顯係基於概括犯意
    為之，應依連續犯規定論以一罪，並加重其刑。而變造第二
    、三版土地改良證明書部分，被告丙○○復利用不知情之黃
    郁芬影印為之，為間接正犯。又被告丙○○所犯上揭三罪之
    間，具有方法、目的之牽連犯關係，應從一重依貪污治罪條
    例第4條第1項第5款之違背職務上行為期約賄賂罪處斷。至
    公訴意旨雖認被告丙○○以土地改良證明書混充水土保持合
    格證明，以作為本件變更編定之依據，此部分亦屬違背職務
    之行為。然土地改良證明書可否充作水土保持合格證明，事
    屬直轄市或縣市政府工務（建設）及農業局單位之權責，內
    政部就此已曾為釋示，有內政部87年1月19日87內密鳳地字8
    600089號函附卷可稽（見三芝證物卷四第2至5頁），故土地
    改良證明書可否充作水土保持合格證明之判斷，並非屬丙○○職務上之行為，其指示乙○○以土地改良證明書作為水土
    保持合格證明，充其量僅為其個人見解。而其嗣依據工務局
    林文能之會辦意見而進行後續變更程序，就此尚無違背職務
    可言。再被告丙○○稱其經判決確定之臺北大學區段徵收開
    發案與前揭本案之三芝土地變更編定案有連續犯之裁判上一
    罪之關係，惟查二案之犯案之手法不同，且關於三芝土地變
    更編定案係鄭亞雲於84年底向乙○○表示熟識臺北縣議員甲○○，可透過議員之關係辦理變更，並介紹甲○○與乙○○
    認識，甲○○稱其請教臺北縣政府官員後，認可經由通盤檢
    討方式辦理變更。85年初，甲○○向鄭亞雲表示，可向地主
    索取新臺幣3,700萬元，以其中2,000萬元打通縣府官員，以
    辦理土地之變更編定，前金先付一成（200萬元），另1,700
    萬元為其與鄭亞雲之佣金，比例另議。鄭亞雲、乙○○本於
    前揭與甲○○同一期約賄賂之共同犯意，由鄭亞雲一人或偕
    同乙○○多次邀約丙○○至「十方傳奇」餐廳餐敘，再將前
    與甲○○所議定之賄款2,000萬元之事告知丙○○，經丙○○當場允諾，而與鄭亞雲、乙○○更期約於事成後交付賄賂
    ，而為期約賄賂之行為，與臺北大學區段徵收開發案係因大
    來紡織廠股份有限公司三峽廠之土地在徵收範圍內，惟其遷
    廠已於徵收區經公告實施禁建以前完成，並不符合領取停業
    損失補償費之規定，且大來公司之實際負責人林百欣為期早
    日獲得地價、地上物等項目之補償，並得爭取其他補償費，
    乃指示百欣有限公司成衣部經理彭秀順及大來公司會計沈貞
    風，多次以陳情方式爭取，並於83年10月4日參加卓天從所
    組織之自救委員會，惟仍無具體結果。林百欣認為如不行賄
    臺北縣政府之承辦公務員，僅以陳情方式恐不易得逞，遂指
    示其在香港所經營麗新集團關係企業鱷魚恤有限公司副總裁
    何均昌（原審法院通緝中），於85年8月29日來臺瞭解，何
    均昌乃於同年10月23日再度來臺，前往丙○○之辦公室拜訪
    丙○○，雙方開始往來。85年10月28日，彭秀順經劉文良代
    書告知，該徵收區內之永欣塑膠公司機器設備已開始查估作
    業，彭秀順即向三峽鎮公所民政課主辦課員陳志忠求證，得
    知確有其事，惟陳志忠表示，永欣塑膠公司目前仍在開工，
    而大來公司已經遷廠，空廠查估並無前例，建議大來公司可
    試向臺北縣政府申請「書面查估」，如縣政府同意，三峽鎮
    公所即照命行事。彭秀順遂依上開建議，於85年11月1日，
    向三峽鎮公所及臺北縣政府提出申請准以該公司提供之書面
    資料辦理地上物及機械搬運費之查估。嗣經三峽鎮公所函請
    臺北縣政府核示，地政局之承辦人潘淑如與留賢純研究後認
    無明確法令可循，乃擬函將縣政府可否准許大來公司申請書
    面查估案，連同其他程序疑義，一併請示省政府，經丙○○
    判行後於85年11月14日行文臺灣省政府，翌（15）日函復三
    峽鎮公所，副本抄送大來公司，向大來公司說明該申請事項
    已報請省政府釋示處理程序。惟省政府於85年11月29日復函
    就其他程序疑義均一一答復，而未就縣政府所詢書面查估一
    節予以答復。丙○○乃指示地用課課長陳炎基及區段徵收組
    小組長陳琨杰研究辦理，將大來公司之申請案以臨時提案方
    式排入同年12月2日徵收委員會86年度第一次會議議程，丙○○並命陳炎基研擬提會決議之擬辦意見，交由規劃組留賢
    純就大來公司之陳情事項，繕打會前準備資料，擬請委員會
    決議大來公司可提出書面資料供查估單位（三峽鎮公所）辦
    理認定，丙○○並安排何均昌代表大來公司以受徵戶代表之
    名義列席陳情，以將該案付諸委員會討論。丙○○於開會前
    ，即同年11月30日及12月2日，二度與何均昌見面餐敘，討
    論何均昌列席會議所需準備之資料，何均昌於聚會中再次強
    調，丙○○如能協助大來公司爭取高額補償費，林百欣將在
    香港交付賄款予丙○○指定之中間人，並請丙○○自行安排
    中間人收受賄款，丙○○明知何均昌之要求係攸關於其所處
    理之前揭徵收開發案事務，且分別為其職務上所應處理（地
    價補償費、地上建築物補償費及加發一成自動拆遷獎勵金部
    分）、及將違背其職務之事項（機器搬運費、無法源另提案
    增列發給之自動拆除獎勵金及停工損失補償費部分），仍與
    何均昌先行完成期約，初步談定賄款為初估補償費6億元之
    3%，即1800萬元左右，惟賄賂交付之細節則待進一步詳談。
    丙○○則另與其妻林素妍之兄林錦榮商量後，約定由林錦榮
    出面擔任其所收受賂賄之受款人而參與之，隨即由丙○○引
    介林錦榮與何均昌認識。86年1月初，何均昌與丙○○、林
    錦榮在亞都飯店餐敘，並約定於事成後由林百欣在香港交付
    賄款，林錦榮則代表丙○○收受賄款，何均昌於餐後向林百
    欣報告行賄情形，林百欣表示欲與丙○○見面，並於同月15
    日上午，與何均昌、彭秀順、丙○○、林錦榮在亞都飯店會
    面共進早餐，雙方就丙○○由補償費收受賄賂完成期約後，
    丙○○遂積極指示辦理該區段徵收案補償費之發放作業，而
    丙○○為掩飾對於職務上行為或違背職務上行為收受賄賂之
    重大犯罪所得，乃與林錦榮、何均昌於聚會時已決定採在臺
    約定，在港兌現、匯至美國方式，何均昌並徵得林百欣同意
    ，四人即共同基於洗錢之犯意聯絡，於各筆補償費發放後，
    均循上開模式取得賄款等，係由林百欣、何均昌期約、交付
    賄賂而成立並有洗錢之情形，則被告丙○○犯意，乃因個別
    獨立事件所引致，犯意不同，尚難認此二案間之犯行，係基
    於概括犯意為之，是尚難認被告丙○○前揭之二案間具有連
    續犯關係，被告丙○○稱其二案有連續犯之關係，自無可採
    。另被告甲○○為臺北縣議員，亦為公務員，對具公務員身
    分之被告丙○○，關於違背職務之行為，期約賄賂，核係犯
    貪污治罪條例第11條第1項對於公務員違背職務行為期約賄
    賂罪。其與鄭亞雲、乙○○有犯意聯絡、行為分擔，均為共
    同正犯（但鄭亞雲、乙○○係成立修正前貪污治罪條例第11
    條第2項之罪）。按共同正犯之意思聯絡，原不以數人間直
    接發生者為限，即有間接之聯絡者，亦包括在內。共同正犯
    之意思聯絡，不限於事前有所協議，其於行為當時，基於相
    互之認識，以共同犯罪之意思參與者，亦無礙於共同正犯之
    成立。共同正犯之成立，祇須具有犯意之聯絡，行為之分擔
    ，既不問犯罪動機起於何人，亦不必每一階段犯行，均經參
    與，最高法院77年台上字第2135號、73年台上字第1886號、
    34年上字第862號判例著有明文。被告甲○○既以自己犯罪
    之意思，與鄭亞雲、乙○○有期約賄賂被告丙○○之犯意聯
    絡、行為分擔，自為共同正犯。又被告甲○○之犯罪時間在
    中華民國96年4月24日以前，合於合於中華民國96年罪犯減
    刑條例第2條第1項第3款之減刑條件，依法予以減刑。又公
    訴意旨另以被告甲○○原係臺北縣議會議員，亦為依據法令
    從事公務之人員，於本件土地變更案件中，對於上揭行使變
    造土地改良證明書部分，亦知情參與，此部分尚涉有共同刑
    法第216條、第211條行使變造公文書罪嫌。按犯罪事實應依
    證據認定之，無證據不得認定犯罪事實；不能證明被告犯罪
    者，應諭知無罪之判決，刑事訴訟法第154條第2項、第301
    條第1項定有明文。此部分訊據被告甲○○否認有此部分之
    犯行，辯稱其雖因本件土地變更事宜，介紹被告丙○○與鄭
    亞雲、乙○○認識，惟對於變造土地改良證明書一事確不知
    情。86年5月31日參加會議時，變造之第一版土地改良證明
    書影本即置於每位與會者桌上，並非其所提出，其亦不知係
    遭變造，嗣應被告丙○○之請，至工務局及農業局親會及溝
    通時，亦均未持變更之各版本土地改良證明書，且親會及協
    調之內容亦不及於土地改良證明書上所記載之何一筆地號。
    確不知悉上開變更土地改良證明書情事，亦無任何行使該變
    造土地改良證明書之行為等語。經查上揭變造第一版、第二
    版、第三版土地改良證明書，係乙○○經被告丙○○之指示
    而變造完成並與被告丙○○或鄭亞雲提出行使，迭據乙○○
    供述明確，並無任何證明顯示被告甲○○有持上開經變造之
    各版本土地改良證明書予以行使之行為。雖86年5月31日，
    甲○○經通知參加在地政局5樓會議室召開研議上開土地變
    更編定事宜之會議，於會議前被告丙○○書寫「該土地改良
    （建地）證明書可視同水土保持合格證明文件」之便條交付
    被告甲○○，被告甲○○復當場持有會議中所分發之該第一
    版變造土地改良證明書影本，並於會議後攜回住所存置，嗣
    為調查處搜獲等情，為被告甲○○所供承，並有查扣資料可
    稽（見第26093號偵查卷第68頁、第11、12、34頁），並於
    同年6月4日經被告丙○○請被告甲○○前往工務局親會公文
    。又被告丙○○、同案被告乙○○變造第二版變造之土地改
    良證明書後，乙○○將該變造事宜告知鄭亞雲，並由被告丙○○將審查表傳真予鄭亞雲；而地政局人員依專案小組決議
    ，將本案土地變更編定申請案會簽農業局，經農業局承辦人
    宋文泉會簽表示「本案之1之2、3、3之1、3之2、3之3等5筆
    土地非屬山坡地範圍，如申請調整為山坡地保育區，非該局
    權責，請逕向省級、中央主管機關辦理」等內容，被告丙○○知悉該情後，恐再轉報省級或中央主管機關，事將生變，
    除透過被告甲○○直接找農業局局長葉義生溝通外，另電請
    葉義生將會簽之「請逕向省級、中央主管機關辦理」等文字
    刪除等情，已如前述。則是時雖有變造之第一版及第二版土
    地改良證明書存在，惟被告甲○○親會及溝通之內容，係「
    該土地改良證明書可視為水土保持合格證明文件」及刪除會
    簽內「請逕向省級、中央主管機關辦理」等文字，毋庸具體
    比對每一土地之地號；且地政局係依據86年7月7日專案小組
    之決議，將本案會簽農業局，而86年7月7日時，第二版土地
    改良證明書尚未據變造，嗣變造完成之第二版土地改良證明
    書係被告丙○○於86年7月15日併發交淡水地政事務所予以
    行使，亦非交付受會簽之農業局；而農業局承辦人宋文泉86
    年8月5日會簽係上所示1之2、3、3之1、3之2、3之3等5筆土
    地之地號，在變造第一版土地改良證明書上即有，並非變造
    第二版所新增之地號，並無任何證據證明被告甲○○知悉變
    造第二版土地改良證明書，並與同年5月31日開會後留存之
    變造第一版土地改良證明書上地號加以比對，尤無不知前後
    兩版本土地改良證明書所載地號未盡相同即不能會簽及溝通
    之情事。檢察官雖以被告丙○○與同案被告乙○○、鄭亞雲
    在電話中談話，被告丙○○提及「現在審查表沒關係，現筆
    數照我們的，你趕快弄好拿來，我們再送給地政事務所」「
    今天下午要處理好，那個朱議員（即被告甲○○）下午要來
    ，下午一定要處理，不然來不及了」（86年8月5日）、「更
    正的部分已經談好了，朱議員在我這邊，他也已經在跑了」
    （86年8月6日）、「你那個今天不送來怎麼處理？今天8號
    了呢」「那清冊要更正一下啦」（86年8月8日）、「照規定
    是不能那樣寫，但如果不寫，等於沒辦法辦，那個已經改二
    次，都改錯」、「問題是那個東西要換」、「這個本來就不
    行，公務上偽造文書，但是你不換的話又不能變」（86年8
    月9日）（以上見第970號聲監卷第30頁反面、第260 94號偵
    查卷第85頁反面至第90頁反面），而鄭亞雲既曾持用變造之
    土地改良證明書，且被告甲○○於當時亦在被告丙○○之辦
    公室，為行使變造土地改良證明書之事奔走，認被告甲○○
    確有參與土地改良證明書之變造與行使云云。惟被告丙○○
    與乙○○係於86年4月1日行使變造第一版土地改良證明書影
    本，嗣於86年7月15日行使變造第二版土地改良證明書影本
    ，再於86年8月8日完成變造第三版，同年8月9日由乙○○、
    鄭亞雲持以行使。而86年8月5日、6日被告甲○○雖在被告
    丙○○辦公室，上開「朱議員下午要來，下午一定要處理，
    不然來不及了」監聽內容，即86年8月5日錄得，「朱議員在
    我這邊，他也已經在跑了」之通話時間則為8月6日，當時上
    揭第一版、第二版土地改良證明書雖已變造完成，並已提出
    行使，而被告甲○○亦確有為土地變更之事奔走之情，惟如
    前述，被告甲○○為奔走（即親會及溝通）之內容，毋庸逐
    一具體比對土地改良證明書上所載之地號，且農業局會簽內
    容所載之地號亦早在變造第一版之土地改良證明書上載明，
    非變造第二版土地改良證明書所獨有。至於變造第三版土地
    改良證明書於86年8月5、6日，尚未經被告丙○○指示乙○○變造完成，當時亦尚無第三版土地改良證明書之存在，至
    前開86年8月8日、8月9日被告丙○○與鄭亞雲、乙○○對話
    之內容，雖可證明前揭被告丙○○與乙○○變造第三版土地
    改良證明書並與鄭亞雲共同行使變造第三版土地改良證明書
    情事，然並無證據證明與被告甲○○有何關連。且證人即同
    案被告乙○○於本院上更一審時具結證稱：「（所提更改土
    地改良證明書時，甲○○有無在場？）更改後亦未告知甲○○，且86年3月4日時問鄭亞雲、丙○○皆告知鄰地納入部分
    不需告知甲○○，否則感覺辦事不力，至於原因我不知道，
    鄭亞雲要我直接與丙○○處理」（見本院上更一卷二第128
    頁）等語明確，復參乙○○於調查時即稱：「（前述土地改
    良證明書原版及『第一、二、三版』除你之外，尚有何人知
    悉？）除我之外，尚有丙○○、鄭亞雲、吳明意見過該『第
    一、二、三版』且知情，另我及丙○○、鄭亞雲見過原版，
    我只知道甲○○見過第一版」（見第26094號偵查卷第64頁
    ），復據被告丙○○向乙○○、鄭亞雲指示欲擴大開發土地
    範圍，包括3-1、3-2、3-3地號，而指示乙○○接洽地主價
    購，甚而被告丙○○亦親自打電話與冠德公司負責人就上開
    土地有無興趣投資，有86年7月21日電話監聽紀錄在卷可稽
    （見第26095號偵查卷第53頁），其間從無指示被告甲○○
    參與找人洽購上開土地之事，尤見被告甲○○對於上開變造
    、行使土地改良證明書顯未參與。證人乙○○於本院更五審
    亦證稱在調查局供稱甲○○見過第一版土地改良證明書，那
    是在調查局製作的筆錄，我當時說法是說甲○○有看到是在
    協調會，鄭亞雲通知我參加，我去的時候在門外有看到會議
    桌上有擺資料，資料裡面就有第一版，我想說甲○○也有參
    加會議，他應該也有看到。甲○○是否知道第一版土地改良
    證明書有經過變造的事實，那時候沒有跟他說，整個過程都
    沒有跟他說也沒有讓他知道。事後鄭亞雲也有告訴我說這些
    事情不要讓甲○○知道等，此外，查無其他積極證據，足以
    證明被告甲○○對於被告丙○○與乙○○、鄭亞雲就變造土
    地改良證明書影本及行使行為，具有犯意之聯絡或行為之分
    擔，自屬不能證明其此部分犯罪。惟公訴人既認與前揭經起
    訴論罪科刑之部分有牽連犯之裁判上一罪關係，爰就此部分
    不另為無罪之諭知。又被告行為後，貪污治罪條例、刑法及
    配套之刑法施行法、罰金罰鍰提高標準條例均經修正，有關
    本件情形：95年7月1日修正施行前刑法第10條第2項規定：
    「稱公務員者，謂依法令從事於公務之人員」，修正後規定
    ：「稱公務員者，謂下列人員：一、依法令服務於國家、地
    方自治團體所屬機關而具有法定職務權限，以及其他依法令
    從事於公共事務，而具有法定職務權限者。二、受國家、地
    方自治團體所屬機關依法委託，從事與委託機關權限有關之
    公共事務者」，貪污治罪條例第2條亦配合上開刑法公務員
    定義之修正，將「依據法令從事公務之人員，犯本條例之罪
    者，依本條例處斷；其受公務機關委託承辦公務之人，犯本
    條例之罪者，亦同」，修正為：「公務員犯本條例之罪者，
    依本條例處斷」。而被告丙○○為地政局局長，經其供明在
    卷，並有卷附公文可參，無論修法前後，被告行為時之身分
    均符合刑法上所稱之公務員，並無二致，無礙貪污治罪條例
    之適用；被告甲○○，則為臺北縣議員，亦據其供明在卷，
    而地方自治團體所屬機關，包括地方行政機關及地方立法機
    關在內，各級民意代表於宣誓就職後，即代表依法行使職權
    ，是屬於修正後刑法第10條第2項第1款前段「依法令服務於
    國家、地方自治團體所屬機關而具有法定職務權限」之人員
    ，亦即屬「身分公務員類型」，無論修法前後，均符合適用
    貪污治罪條例第2條身分犯之適用，是此部分並無比較新舊
    法之問題。行為時貪污治罪條例第11條第1項規定：「對第
    二條人員，關於違背職務之行為，行求、期約或交付賄賂或
    其他不正利益者，處1年以上7年以下有期徒刑，得併科新臺
    幣3百萬元以下罰金」，第2項規定：「不具第二條人員之身
    分而犯前項之罪者，亦同」（本件期約行為自貪污治罪條例
    85年10月23日修正前即著手，接續至修正施行後仍持續為之
    ）；92年2月6日修正時，除將上開第2項改列為第3項外，內
    容並無不同。而本件對於被告甲○○之適用結果亦無不同，
    尚無比較新舊法問題。貪污治罪條例第4條第1項第5款之違
    背職務上行為期約賄賂罪、第11條第1項對於公務員違背職
    務之行為，期約賄賂罪均並未修正，惟法定刑中有併科罰金
    之規定，而修正前刑法第33條第5款原規定：「罰金：1元以
    上」，依罰金罰鍰提高標準條例第1條前段之規定提高10倍
    ；修正後規定：「罰金：新臺幣1千元以上，以百元計算之
    」，業將科處罰金之最低額提高至新臺幣1千元以上，則修
    正前之規定對於行為人較為有利。刑法第55條牽連犯、第56
    條之連續犯之規定經修正予以刪除，而牽連犯、連續犯之規
    定經刪除後，數行為將予分論併罰，而數罪併罰之結果較論
    以牽連犯、連續犯之裁判上一罪之情形為重。經比較新舊法
    結果，以行為時舊法之規定有利於被告丙○○，自應適用舊
    法之規定，被告間有共同犯意聯絡及行為分擔，並已著手實
    行犯罪而依刑法第28條成立共同正犯之情形，適用修正前後
    之規定均無不同，關於褫奪公權，貪污治罪條例第17條規定
    ：「犯本條例之罪，宣告有期徒刑以上之刑者，並宣告褫奪
    公權」，則就犯貪污治罪條例之罪，是否應褫奪公權，自應
    依上開特別規定，惟依刑法第11條規定適用刑法總則褫奪公
    權之期間時，因修正前後刑法第37條第2項均規定褫奪期間
    為1年以上10年以下，亦即適用修正前後之規定並無不同，
    故亦不生比較適用之問題。再依刑事訴訟法施行法第7條之3
    但書之規定，於修正刑事訴訟法施行前已依法定程序進行之
    訴訟程序，其效力不受影響。本件經檢察官於87年3月20日
    偵查起訴，同年2月26日繫屬原審法院，經原審法院於92年8
    月14日辯論終結，而於同年8月29日宣判，均在92年9月1日
    修正刑事訴訟法生效施行前，則已依法定程序進行之訴訟程
    序，其效力不受影響。又同案被告鄭亞雲、乙○○均於本院
    上更一審時以證人身分具結作證，嗣本院重上更四審亦依被
    告丙○○之聲請，證人趙沛霖、黃郁芬進行詰問；被告丙○○及辯護人並明示其他同案被告及證人均毋庸詰問，並捨棄
    對於證人鄭亞雲予以詰問（見本院重上更四卷一第77頁反面
    、卷二第237頁反面、卷三第23頁），被告甲○○亦明示對
    同案被告及證人無詰問之必要（見本院重上更四卷一第78頁
    反面、卷二第18頁反面、卷三第23頁），則訴訟上所賦予之
    詰問權利均已獲充分保障。
三、原審認丙○○所犯關於三芝土地變更編定案部分所涉違背職
    務期約賄賂罪證明確，予以論罪科刑，另對被告甲○○則以
    犯罪不能證明，而為無罪之判決，固非無見，惟查本件雖無
    證據證明被告甲○○就變造及行使土地改良證明書部分有何
    共同犯意聯絡及行為分擔，惟已足認定被告甲○○確有向被
    告丙○○期約賄賂犯行，原判決就被告甲○○遽以判決無罪
    ，自有未合。又關於三芝土地變更編定案、及臺北大學區段
    徵收開發案，係分受同案被告鄭亞雲、乙○○期約賄賂、及
    同案被告林百欣、何均昌期約、交付賄賂而成立，則被告丙○○犯意，乃因個別獨立事件所引致，尚難認此二案間之犯
    行，係基於概括犯意為之，故原審判決認此間犯行，具有連
    續犯關係，容有未合。被告丙○○否認有三芝土地變更編定
    案前揭部分之犯行為無由，檢察官上訴認被告丙○○此部分
    之量刑太輕，亦無理由，惟原判決此部分有前揭之可議，自
    應由本院就此部分予以撤銷改判，檢察官就被告甲○○部分
    提起上訴指摘原判決此部分不當，尚非無理由，自應由本院
    就此部分予以撤銷改判。爰審酌被告丙○○當時係臺北縣政
    府地政局長，竟不知廉潔自守，對其職務上之行為及違背其
    職務之行為，期約賄賂，嚴重玷辱官箴；及其犯罪動機、目
    的、手段、犯罪後之態度，被告甲○○犯後卸責，及其之素
    行、犯罪動機、目的、手段、犯後之態度等一切情狀，分別
    量處被告丙○○、甲○○如主文所示之刑。又被告丙○○、
    甲○○所犯均為貪污治罪條例之罪，均應依同條例第17 條
    規定，分別宣告褫奪公權。再被告甲○○所犯之罪，合於中
    華民國96年罪犯減刑條例予以減刑之規定，並就其所宣告之
    刑及褫奪公權，均予減刑。至被告丙○○所犯之罪，不合於
    上開條例之減刑規定，故不予減刑。
據上論斷，應依刑事訴訟法第369條第1項前段、第364條、第299
條第1項前段、貪污治罪條例第2條、第4條第1項第5款、第11條
第1項、第17條、刑法第11條前段、第2條第1項前段、第28條、
第134條、第138條、第216條、第211條、第37條第2項、修正前
刑法第55條、中華民國96年罪犯減刑條例第2條第1項第3款、第7
條、第14條判決如主文。
本案經檢察官王壬貴到庭執行職務。
中    華    民    國    99    年    4     月    20    日
            刑事第二十三庭  審判長法  官  許宗和
                                  法  官  潘進柳
                                  法  官  林海祥
以上正本證明與原本無異。
如不服本判決，應於收受送達後10日內向本院提出上訴書狀，其
未敘述上訴之理由者並得於提起上訴後10日內向本院補提理由書
（均須按他造當事人之人數附繕本）「切勿逕送上級法院」。
                                  書記官  吳鎮鑫
中    華    民    國    99    年    4     月    27    日
附錄：本案論罪科刑法條全文
貪污治罪條例第4條
有下列行為之一者，處無期徒刑或10年以上有期徒刑，得併科新
台幣1億元以下罰金：
一  竊取或侵占公用或公有器材、財物者。
二  藉勢或藉端勒索、勒徵、強占或強募財物者。
三  建築或經辦公用工程或購辦公用器材、物品，浮報價額、數
    量、收取回扣或有其他舞弊情事者。
四  以公用運輸工具裝運違禁物品或漏稅物品者。
五  對於違背職務之行為，要求、期約或收受賄賂或其他不正利
    益者。
前項第1款至第4款之未遂犯罰之。
刑法第138條
毀棄、損壞或隱匿公務員職務上掌管或委託第三人掌管之文書、
圖畫、物品，或致令不堪用者，處5年以下有期徒刑。
刑法第211條
偽造、變造公文書，足以生損害於公眾或他人者，處1年以上7年
以下有期徒刑。
刑法第216條
行使第210條至第215條之文書者，依偽造、變造文書或登載不實
事項或使登載不實事項之規定處斷。

司法院資訊處製作；財團法人民間司法改革基金會備份。
